ACORDAO-COMPLETO-2439100

ACÓRDÃO 557/2021 ATA 8/2021 - PLENÁRIO

VISTOS, relatados e discutidos estes autos de Embargos de Declaração opostos pelas empresas Ceema Construções e Meio Ambiente Ltda., Ebisa/Engenharia Brasileira Indústria e Saneamento S/A e Jotage Engenharia Comércio e Incorporações Ltda. contra os termos do Acórdão 428/2020-TCU-Plenário (Relator Ministro José Múcio Monteiro) ,    
                   ACORDAM os Ministros do Tribunal de Contas da União, reunidos em Sessão do Plenário, diante das razões expostas pelo Relator, em:
 	       9.1. conhecer dos embargos de declaração opostos por por Ceema Construções e Meio Ambiente Ltda. (CNPJ 00.610.079/0001-72) , Ebisa/Engenharia Brasileira Indústria e Saneamento S/A (CNPJ 15.137.680/0001-67) e Jotage Engenharia Comércio e Incorporações Ltda. (CNPJ 14.828.958/0001-80) , com fundamento no art. 34, da Lei 8.443/1992, e, no mérito, rejeitá-los;
                   9.2. dar conhecimento desta deliberação às embargantes e aos órgãos/entidades interessados, ressaltando-se que o relatório e o voto que a fundamentam podem ser consultados no endereço www.tcu.gov.br/acordaos, no dia seguinte ao de sua oficialização.

Embargos de declaração contra acórdão que declarou as embargantes inidôneas para contratar com a Administração Pública Federal, em razão de fraudes no âmbito de licitações promovidas por municípios do Estado da Bahia para a contratação de obras com o repasse de recursos federais.

Municípios do Estado da Bahia.

3.Embargantes: Ceema Construções e Meio Ambiente Ltda. (CNPJ 00.610.079/0001-72), Ebisa/Engenharia Brasileira Indústria e Saneamento S/A (CNPJ 15.137.680/0001-67) e Jotage Engenharia Comércio e Incorporações Ltda. (CNPJ 14.828.958/0001-80).

Aroldo Cedraz.

13.1. Ministros presentes: Ana Arraes (Presidente), Walton Alencar Rodrigues, Benjamin Zymler, Augusto Nardes, Aroldo Cedraz, Raimundo Carreiro (Relator), Bruno Dantas, Vital do Rêgo e Jorge Oliveira.
13.2. Ministro que alegou impedimento na Sessão: Aroldo Cedraz.
13.3. Ministros-Substitutos presentes: Augusto Sherman Cavalcanti, Marcos Bemquerer Costa e Weder de Oliveira.

ACORDAO-COMPLETO-2511874

Acórdão 2312/2021 - Plenário

EBISA ENGENHARIA BRASILEIRA, INDUSTRIA E SANEAMENTO LTDA

RAIMUNDO CARREIRO

Adoto como Relatório, nos termos do art. 1º, § 3º, inciso I, da Lei 8.443/92 a instrução de peça eletrônica  de peça 189, lavrada no âmbito da Secretaria de Recursos (Serur) , a qual foi  endossada pelo Diretor da Subunidade  e pelo Titular da Unidade Técnica (peças 190 e 191) . 
2.	Registro que recebi memorias em meu Gabinete que repisam vários aspectos da matéria objeto destes embargos de declaração (peças 192 e 193) . Encaminhei, por despacho, o presente processo para oitiva do MPTCU preliminarmente ao julgamento, sendo a referida instrução chancelada pelo Subprocurador-Geral (peça194 e 195) .
"INTRODUÇÃO
Cuida-se de embargos de declaração opostos por Ceema Construções e Meio Ambiente Ltda. (CNPJ 00.610.079/0001-72, doravante referenciada nesta instrução como Ceema) , Ebisa/Engenharia Brasileira Indústria e Saneamento S/A (CNPJ 15.137.680/0001-67, doravante referenciada nesta instrução como Ebisa) e Jotage Engenharia Comércio e Incorporações Ltda. (CNPJ 14.828.958/0001-80, doravante referenciada nesta instrução como Jotage) contra o Acórdão 428/2020-TCU-Plenário (Rel. Min. JOSÉ MÚCIO MONTEIRO) , prolatado na sessão de 4/3/2020. 
1.1. A deliberação recorrida apresenta o seguinte teor: 
VISTOS, relatados e discutidos estes autos em fase de análise de pedidos de reexame, interpostos pelas empresas Ceema Construções e Meio Ambiente Ltda., Ebisa/Engenharia Brasileira Indústria e Saneamento S/A e Jotagê Engenharia Comércio e Incorporações Ltda., contra o Acórdão 804/2017-TCU-Plenário, que, ao julgar representação acerca de fraudes em licitações de obras por municípios do Estado da Bahia, as declarou inidôneas para contratar com a Administração Pública Federal.
ACORDAM os Ministros do Tribunal de Contas da União, reunidos em sessão do Plenário, com fundamento nos art. 48 da Lei 8.443/1992 c/c arts. 285 e 286 do RI/TCU, e diante das razões expostas pelo Relator, em:
9.1. conhecer dos pedidos de reexame interpostos pelas empresas Ceema Construções e Meio Ambiente Ltda., Ebisa/Engenharia Brasileira Industria e Saneamento S/A e Jotagê Engenharia Comercio e Incorporações Ltda., para, no mérito, negar-lhes provimento; e
9.2. dar ciência deste acórdão às recorrentes.
HISTÓRICO
O Acórdão 428/2020-TCU-Plenário, ora embargado, apreciou pedidos de reexame interpostos pelas embargantes contra o Acórdão 804/2017-TCU-Plenário (Rel. Min. Substituto ANDRÉ LUÍS DE CARVALHO) , cujo teor é o seguinte: 
VISTOS, relatados e discutidos estes autos de representação formulada pela Secretaria de Controle Externo no Estado da Bahia (Secex/BA) sobre fraudes perpetradas pela Jotagê Engenharia, Comércio e Incorporações Ltda., Ceema Construções e Meio Ambiente Ltda. e Ebisa Engenharia Brasileira Indústria e Saneamento Ltda. no âmbito das licitações promovidas por municípios do Estado da Bahia para a contratação de obras com o repasse de recursos federais; 
ACORDAM os Ministros do Tribunal de Contas da União, reunidos em Sessão do Plenário, ante as razões expostas pelo Relator, em: 
9.1. conhecer da presente representação, com fulcro no art. 237, inciso VI, do RITCU, para, no mérito, considerá-la procedente;
9.2. rejeitar as justificativas apresentadas pelas empresas Jotagê Engenharia, Comércio e Incorporações Ltda., Ceema Construções e Meio Ambiente Ltda. e Ebisa Engenharia Brasileira Indústria e Saneamento Ltda.;
9.3. declarar a inidoneidade da Jotagê Engenharia, Comércio e Incorporações Ltda., da Ebisa Engenharia Brasileira Indústria e Saneamento Ltda. e da Ceema Construções e Meio Ambiente Ltda. para participarem de licitações no âmbito da administração federal ou com o envolvimento de recursos federais pelos prazos de 1 (um) ano, 1 (um) ano e 3 (três) anos, respectivamente, nos termos do art. 46 da Lei nº 8.443, de 1992;
9.4. determinar que o Ministério do Planejamento, Desenvolvimento e Gestão e o Ministério da Transparência, Fiscalização e Controladoria-Geral da União adotem as providências cabíveis para o efetivo cumprimento do item 9.3 deste Acórdão; e
9.5. determinar que a Secex/BA envie cópia deste Acórdão, bem como do Relatório e do Voto que o fundamenta, ao Ministério do Planejamento, Desenvolvimento e Gestão, ao Ministério da Transparência, Fiscalização e Controladoria-Geral da União e à Procuradoria da República no Estado da Bahia, para ciência e adoção das providências cabíveis. [Destacou-se].
1.2. A síntese das circunstâncias processuais e de mérito que interessam à análise dos embargos de declaração em tela apura-se no relatório e no voto que integram a decisão embargada (Rel. Min. JOSÉ MÚCIO MONTEIRO) , compensando a transcrição (grifou-se) :
RELATÓRIO
3. Os argumentos apresentados pelas recorrentes foram analisados pela Serur, conforme a seguir transcrito:
" (...) HISTÓRICO
2. Tratam os autos de representação formulada pela Secretaria de Controle Externo no Estado da Bahia (Secex/BA) sobre fraudes perpetradas pela Jotagê Engenharia, Comércio e Incorporações Ltda., Ceema Construções e Meio Ambiente Ltda. e Ebisa/Engenharia Brasileira Indústria e Saneamento Ltda. no âmbito das licitações promovidas por municípios do Estado da Bahia para a contratação de obras com o repasse de recursos federais, Concorrência 005/2006 (Itabuna/BA) e Concorrência 005/2006 (Prado/BA) .
3. Por meio do Acórdão 804/2017-TCU-Plenário, as razões de justificativas apresentadas pelas empresas foram rejeitadas e o Tribunal aplicou, individualmente, declaração de inidoneidade para as empresas participarem de licitações no âmbito da administração pública federal ou com o envolvimento de recursos federais, nos termos do art. 46 da Lei 8.443/1992.
4. Examinam-se, nesta oportunidade, os pedidos de reexame interpostos pelas empresas Ceema Construções e Meio Ambiente Ltda. (peça 80) , Ebisa/Engenharia Brasileira Industria e Saneamento S/A (peça 82) e Jotagê Engenharia Comercio e Incorporações Ltda. (peça 95) .
[...]
EXAME DE MÉRITO 
7. Delimitação do recurso
8. Nos recursos trazidos pelos responsáveis, será necessário verificar, em síntese, se:
a) houve prescrição;
b) há provas robustas e dolo específico para fundamentar a condenação das empresas;
c) é possível o TCU analisar fatos/irregularidades distintos em face de procedimentos licitatórios já julgados e anulados;
d) foram (in) observados os princípios da razoabilidade e da proporcionalidade na aplicação da pena de declaração de inidoneidade das empresas, considerando seus respectivos históricos de atuação;
9. Registre-se que todas as razões recursais são afetas e interessam a todos os responsáveis, sendo assim, serão analisadas conjuntamente.
10. Da prescrição
11. Com o argumento de que na fase de instrução de mérito da unidade técnica foi utilizado o prazo de 5 anos da Lei 9.873/1999 para análise da prescrição, o recorrente Ceema Construções ratifica sua convicção de prescrição da pretensão punitiva no presente caso.
12. Para a empresa, haja vista que o TCU somente tomou conhecimento dos fatos irregulares em 3/9/2007 e 20/8/2009 e que o processo só foi autuado em 2011, a prescrição teria ocorrido em 18/11/2016.
13. Análise
14. É certo que, prescrita a pretensão punitiva, não pode mais o TCU aplicar quaisquer sanções aos responsáveis, inclusive, no caso de fraude praticada por empresa licitante, a declaração de inidoneidade (art. 46 da Lei 8.443/1992) para participar de licitação na Administração Pública Federal.
15. Contudo, in casu, os fatos irregularidades ocorreram em 2006 e o ato que ordenou as audiências se deu em 9/4/2012 (peça 9) . Portanto, o prazo decenal não transcorreu. Assim, não há de se falar em prescrição da pretensão punitiva do TCU nesse processo.
16. A jurisprudência desta Corte de Contas é firme no entendimento de que o prazo em questão é o estipulado no art. 205 do Código Civil, isto é, de 10 anos, tendo como prazo inicial (ad a quo) a data da ocorrência da irregularidade e final (ad quem) a data do ato que ordenar a possibilidade de contraditório.
'A pretensão punitiva do TCU subordina-se ao prazo geral de prescrição de dez anos estipulado no art. 205 da Lei 10.406/2002 (Código Civil) , cuja contagem se inicia na data de ocorrência da irregularidade sancionada e se interrompe, uma única vez, na data do ato que ordenar a citação, a audiência ou a oitiva da parte, nos termos do art. 202, inciso I, do mesmo diploma legal.' (Acórdão 10364/2017-TCU-Segunda Câmara, de relatoria do Exm. Ministro Marcos Bemquerer) 
'A prescrição prevista na Lei 9.784/1999 não se aplica à atividade de controle externo. O instituto da prescrição nos processos do TCU obedece ao art. 37, § 5º, da Constituição Federal, no que tange ao ressarcimento do prejuízo, e ao art. 205 da Lei 10.406/2002 (Código Civil) , no que se refere à pretensão punitiva. Assim, quanto ao débito, a ação é imprescritível, e quanto à aplicação de sanções, ela prescreve em dez anos a contar da data de ocorrência das irregularidades.' (Acórdão 374/2017-TCU-Plenário, de relatoria do Exm. Ministro Bruno Dantas) 
17. Pelo exposto, entende-se pela negativa de provimento das razões recursais referentes à prescrição.
18. Das provas e da necessidade do dolo específico
19. Todas os recorrentes alegam que não há provas concretos nos autos que comprovam as irregularidades impugnados, bem como não houve prejuízo/dano para a Administração e tampouco não foi demonstrado o dolo específico, ou seja, a intenção das empresas em fraudar as licitações Concorrência 005/2006 (Itabuna/BA) e Concorrência 005/2006 (Prado/BA) .
20. Argumentam que não foram encontrados indícios, mas sim 'operação intelectual (raciocínio lógico) ' por parte da análise dos auditores ao realizar associações ou presunções dos atos com outros atos praticados em outros processos.
21. Para embasar esse raciocínio, os recorrentes trazem conceitos de 'fraude comprovada à licitação', tais como o do Referencial de Combate à Fraude e à Corrupção editado pelo TCU: 'ato intencional praticado por um ou mais indivíduos gestores [...]' e do Managing the Business Risk of Fraud: A Practical Guide, que conceitua fraude como: 'ato ou omissão intencional concebido para enganar os outros [...]'.
22. Por fim, rebatendo os argumentos do voto que ensejou a condenação, os recorrentes atacam de forma pormenorizada os aspectos considerados como atuação ilícita.
Concorrência 005/2006 - Prefeitura Municipal de Itabuna/BA
a) linearidade dos preços unitários de serviços que compõem as propostas das empresas Ceema, Jotagê e Ebisa;
b) ausência de desconto nas propostas fornecidas pelas três empresas em relação ao valor base definido no edital;
c) constatação de que as declarações de recebimento do edital por parte das empresas Jotagê e Ebisa foram assinadas pelo gerente de obra da Construtora Ceema;
d) coincidências na formatação das cartas propostas das empresas Ceema e Ebisa;
e) as propostas das três empresas contêm o mesmo erro no somatório dos preços unitários do orçamento da rede de distribuição de água.
Concorrência 005/2006 - Prefeitura Municipal de Prado/BA
a) linearidade dos preços unitários de serviços que compõem as propostas das empresas;
b) constatação de que as propostas comerciais das empresas Jotagê e Ebisa deveriam ter sido desclassificadas no certame;
c) constatação de que as três empresas adquiriram o edital da concorrência no mesmo dia;
d) formatações idênticas das cartas propostas, diferenciando-se nos mesmos aspectos do modelo proposto no edital;
23. Análise
24. Relativamente à necessidade de provas robustas e de prejuízo/dano ao erário, cabe ressaltar que a jurisprudência desta Corte de Contas vem evoluindo no sentido de considerar que a declaração de inidoneidade de licitante independe da existência de prejuízo ao erário ou de obtenção de vantagem indevida, bem como que a prova indiciária, constituída por somatório de indícios que apontam na mesma direção, é suficiente para caracterizar fraude à licitação mediante conluio de licitantes. Nesse sentido estão diversos julgados, conforme excertos abaixo:
'A caracterização de fraude à licitação não está associada ao seu resultado, ou seja, ao sucesso da empreitada. Configura, em analogia ao direito penal, ilícito de mera conduta, sendo suficiente a demonstração de o fraudador ter praticado simulação para conferir vantagem para si ou para outrem.' (Acórdão 2908/2017-TCU-Plenário, de relatoria do Exmo. Ministro André de Carvalho) 
'A declaração de inidoneidade de licitante, prevista no art. 46 da Lei 8.443/1992, independe da existência de prejuízo ao erário ou da obtenção de vantagem indevida, bastando para a aplicação da sanção a verificação de fraude à licitação.' (Acórdão 1230/2017-TCU-Plenário, de relatoria da Exma. Ministra Ana Arraes) 
'A prova indiciária, constituída por somatório de indícios que apontam na mesma direção, é suficiente para caracterizar fraude à licitação mediante conluio de licitantes, devendo ser declarada a inidoneidade das empresas para licitar com a Administração Pública Federal (art. 46 da Lei 8.443/1992) .' (Acórdão 1005/2017-TCU-Plenário, de relatoria do Exm. Ministro Marcos Bemquerer) 
'Para a aplicação da pena de declaração de inidoneidade para participar de licitação na Administração Pública Federal, é irrelevante a existência de benefício comprovado às empresas, já que a lei exige apenas comprovação de fraude à licitação (art. 46 da Lei 8.443/1992) .' (Acórdão 3145/2014-TCU-Plenário, de relatoria do Exm. Ministro Marcos Bemquerer) 
'A aplicação da sanção de inidoneidade pelo TCU (art. 46 da Lei 8.443/1992) independe da caracterização do delito de falsidade na esfera criminal e segue ritos diferentes aos do processo penal. A referida penalidade possui natureza administrativa e decorre do poder-dever de fiscalização do Tribunal, que tem à sua disposição todos os meios de prova admitidos em lei e no Regimento Interno, independentemente de eventual apuração e condenação na esfera penal.' (Acórdão 2140/2014-TCU-Plenário, de relatoria do Exm. Ministro Raimundo Carrero) 
'A imputação de débito não é condição suficiente para a aplicação da sanção de inidoneidade para participar de licitação na Administração Pública Federal. A condição estabelecida no art. 46 da Lei 8.443/1992 é a constatação de fraude em procedimento licitatório.' (Acórdão 457/2014-TCU-Plenário, de relatoria do Exm. Ministro Augusto Sherman) 
'A aplicação, pelo Tribunal, da sanção de inidoneidade para participar de licitação na Administração Pública Federal (art. 46 da Lei 8.443/1992) não depende da ocorrência de dano ao erário ou frustração da licitação. Basta estar caracterizada a conduta legalmente reprovada de fraude a licitação. Não há que se comprovar ou explicitar o alcance pretendido pelos licitantes fraudadores.' (Acórdão 3617/2013-TCU-Plenário, de relatoria do Exm. Ministro José Jorge) 
'Conjunto robusto de elementos que indiquem direcionamento de licitação em favor de certa empresa, ainda que do respectivo contrato não tenha resultado dano, justifica a aplicação de multa aos gestores responsáveis e a declaração de inidoneidade da empresa favorecida pela fraude.' (Acórdão 856/2012-TCU-Plenário, de relatoria do Exm. Ministro Augusto Sherman) 
25. No tocante ao argumento de necessidade de ato intencional (animus) , é certo que a conduta dolosa é elemento subjetivo indispensável à configuração de fraude à licitação. No âmbito do Tribunal de Contas da União, ao se deparar com a necessidade de avaliação do dolo, vislumbra-se o dolo genérico, isto é, àquele que a vontade do agente se esgota com a prática, não exigindo a intenção singular ou intrínseca de, por exemplo, causar dano propriamente dito, praticamente impossível de se identificar em atos administrativos. Ou seja, in casu, bastaria então identificar atos convergentes à fraude ou à obtenção de vantagens indevidas.
26. Assim, à luz dos elementos conditos nos autos, considerando os argumentos apontados pelos recorrentes quanto aos aspectos para fundamentação da condenação, é possível concluir que as evidências contidas são suficientes para caracterizar uma conduta dolosa por parte dos licitantes, comprovando, assim, a perpetração de fraudes pela simulação de disputas nos certames Concorrência 005/2006 (Itabuna/BA) e Concorrência 005/2006 (Prado/BA) .
27. Todos os recorrentes trazem justificativas senão idênticas, similares às apresentadas como respostas às audiências realizadas quanto os aspectos considerados como atuação ilícita. Isto é, não foram trazidos argumentos novos e tampouco diferentes. Todas as análises foram feitas nos itens 43-126 do Relatório do Acórdão 804/2017-TCU-Plenário que, nesta oportunidade, serão integralmente ratificadas e assim, incorporadas a este exame.
28. Salienta-se que para o conjunto probatório foram consideradas as condutas analisadas nos TCs Processo 019.330/2009-4 e Processo 017.115/2006-3, que corroboraram com os fatos identificados no âmbito deste processo para evidenciação de fraude à licitação. Sobre esses aspectos, tem-se como oportuno a transcrição de passagem do relatório do acórdão recorrido:
'10. Como apontado pela unidade técnica, os procedimentos engendrados pelas empresas demonstram claramente o escuso interesse conjunto de simular o ambiente de disputa, para tentar validar os referidos procedimentos licitatórios eivados de vícios desde a origem.
11. As duas licitações, em 2006, envolviam recursos federais em montante superior a R$ 10 milhões, visando, entre outros objetos, à construção de unidades habitacionais, de pavimentação e de sistemas para o abastecimento de água e o esgotamento sanitário.
12. Ocorre que, em licitações dessa magnitude, não seria sequer razoável que as licitantes simplesmente aplicassem o suposto fator multiplicador uniforme em todos os itens unitários (no caso de Itabuna) ou na maioria desses itens (no caso de Prado) , ainda que, supostamente, esse procedimento fosse comum na região, deixando de perceber que um dos somatórios estava equivocado ou mesmo de apresentar qualquer desconto, seja nos preços unitários, seja no preço total.
13.  Não fosse o bastante, constata-se que o representante da empresa Ceema foi quem recebeu o edital pelas três empresas (no caso de Itabuna) ou que, de outra parte, houve a retirada do edital no mesmo dia pelas três licitantes (no caso de Prado) , além das várias 'coincidências' não explicadas satisfatoriamente na redação e na formatação das cartas propostas apresentadas pelas licitantes, evidenciando a atuação, em conluio, das três empresas para fraudar as referidas licitações, com a simulação da suposta competição (de fato inexistente) .
14. Por seu turno, em relação aos gestores responsáveis pela condução dos referidos certames, as suas condutas já foram apreciadas pelo TCU no âmbito do TC Processo 017.115/2006-3 e do TC Processo 019.330/2009-4.
15. No bojo do TC Processo 017.115/2006-3, ao tratar da Concorrência 005/2006 realizada em Itabuna/BA, foram apuradas as seguintes irregularidades: (i) ausência do devido parcelamento do objeto, que incluiu desde a construção de 560 unidades habitacionais até a pavimentação de rodovias; (ii) estabelecimento, no edital, de critérios subjetivos com vistas a aferir a qualificação dos concorrentes e solicitação de apresentação de atestado de qualificação vinculado ao programa Qualiop; (iii) inclusão, no edital, de exigência de apresentação de índices contábeis de qualificação econômico-financeira restritivos, além da exigência concomitante de capital mínimo e de prestação de garantia; e (iv) inclusão, no edital, de projeto básico deficiente e de orçamentação precária.
16. Essas irregularidades ensejaram o envio de determinação para a anulação do certame e a aplicação de multa aos respectivos gestores, nos termos do Acórdão 107/2009-TCU-Plenário, ficando ali também evidenciada indevida restrição à competitividade. Eis que, no referido caso, ficou constatado que, dentre as 11 empresas que retiraram o edital, apenas 4 lograram apresentar as suas propostas comerciais, tendo as empresas Jotagê, Ceema e Ebisa sido representadas pelo mesmo profissional.
17.  Já em relação ao TC Processo 019.330/2009-4, ao tratar da Concorrência 005/2006 realizada em Prado/BA (coincidentemente com o mesmo número da outra) , restou consignado que o Tribunal de Contas dos Municípios do Estado da Bahia (TCM/BA) havia aplicado multa ao gestor responsável em função das seguintes irregularidades: (i) ausência de publicação do resumo do edital; (ii) ausência de publicação do instrumento contratual; (iii) deficiências relacionadas com as licenças ambientais. E, nesse caso, somente as empresas Ceema, Jotagê e Ebisa participaram da suposta disputa no Lote I do referido procedimento licitatório destinado à execução de obras de pavimentação urbana e de contenção marítima.
18. Como bem anotou a unidade técnica, embora um ou outro fato, isoladamente, até pudesse não configurar irregularidade, a exemplo da ausência de descontos nas propostas oferecidas, o somatório de todas as evidências contidas nos autos comprova a perpetração de fraudes pela simulação de disputas nesses dois certames. E, nesse ponto, deve-se destacar que indícios vários e concordantes fazem prova (STF: RE 68.006-MG) , sobressaindo dos autos, assim, os devidos fundamentos para a declaração de inidoneidade das empresas licitantes, com fulcro no art. 46 da Lei nº 8.443, de 1992.' (Itens 10-18, do Relatório, Acórdão 804/2017-TCU-Plenário) 
29. Por conseguinte, pelo exposto, defende-se a negativa de provimento das razões recursais referentes à ausência de provas robustas, necessidade de dano/prejuízo ao erário e falta de demonstração do dolo (má-fé) .
30. Da possibilidade de o TCU analisar fatos/irregularidades distintos em face de procedimentos licitatórios já julgados e anulados
31. Com o argumento de que as matérias já foram devidamente analisadas pelo TCU por meio dos TCs Processo 019.330/2009-4 e Processo 017.115/2006-3, o recorrente Ebisa/Engenharia Brasileira Indústria e Saneamento S/A defende que novas reapreciação acerca das licitações Concorrência 005/2006 (Itabuna/BA) e Concorrência 005/2006 (Prado/BA) são descabidas.
32. Ainda, reforçando tal alegação, sustenta-se que na Concorrência 005/2006 (Itabuna/BA) o contrato foi anulado e que na Concorrência 005/2006 (Prado/BA) a representação não foi conhecida e os documentos foram devolvidos ao Tribunal de Contas do Estado da Bahia.
33. Análise
34. A respeito do assunto, cabe esclarecer que no âmbito dos processos de sua competência, o TCU admite a utilização de prova emprestada de processo judicial e de trabalhos realizados por outros órgãos de controle. Nessa lógica, podendo utilizar de provas de processos de outros órgãos, certamente o TCU pode, também, utilizar documentos e informações de seus próprios processos. 
35. Nesse diapasão, no presente caso o TCU analisou os TCs Processo 019.330/2009-4 e Processo 017.115/2006-3, que somente analisaram a conduta dos gestores responsáveis pela condução dos certames. Nesta oportunidade, está sendo analisado as condutas das empresas, com base nos documentos já obtidos.
36. Ademais, eventual anulação de certame licitatório não impede o Tribunal de propor audiências ou multas aos responsáveis por atos irregularidades afins. Nesse sentido está o Acórdão 968/2012-TCU-Plenário, de relatoria do Exm. Ministro Aroldo Cedraz: 'A anulação de certame licitatório pela Administração, em razão de vícios graves identificados em fiscalização do Tribunal, não isenta os responsáveis de apenação, mesmo quando tal anulação seja implementada antes de deliberação definitiva do Tribunal.'.
37. A lógica é que não é exigido dano ou prejuízo ao erário para aplicação de sanções pecuniárias referentes a atos irregulares.
38. Portanto, entende-se que os argumentos recursais atinentes a impossibilidade de o TCU considerar fatos/irregularidades em processos distintos, inclusive já arquivados devem ter negado seu provimento.
39. Da (in) observância dos princípios da razoabilidade e da proporcionalidade na aplicação da pena de declaração de inidoneidade
40. Ao abordar a tese de que os princípios da razoabilidade e da proporcionalidade não foram observados na aplicação da pena de declaração de inidoneidade, o recorrente Ebisa/Engenharia Brasileira Indústria e Saneamento S/A faz considerações acerca de seu histórico empresarial, que foi fundada no ano de 1953, que recebeu diversos prêmios relativos ao setor de construção, que jamais sofreu qualquer condenação, etc.
41. Análise
42. Inicialmente, tem-se por pertinente rememorar a condenação sofrida pelas empresas recorrentes:
'9.3. declarar a inidoneidade da Jotagê Engenharia, Comércio e Incorporações Ltda., da Ebisa Engenharia Brasileira Indústria e Saneamento Ltda. e da Ceema Construções e Meio Ambiente Ltda. para participarem de licitações no âmbito da administração federal ou com o envolvimento de recursos federais pelos prazos de 1 (um) ano, 1 (um) ano e 3 (três) anos, respectivamente, nos termos do art. 46 da Lei nº 8.443, de 1992;'
43. Segundo ao art. 46 da Lei 8.443/1992: 'Verificada a ocorrência de fraude comprovada à licitação, o Tribunal declarará a inidoneidade do licitante fraudador para participar, por até cinco anos, de licitação na Administração Pública Federal'.
44. Paralelamente, é oportuno também trazer julgado desta Corte de Contas que analisou matéria similar à que está discussão. Trata-se do Acórdão 708/2008-TCU-Plenário, de relatoria do Exm. Ministro Valmir Campelo, quando foi consignado que 'A gradação da pena de inabilitação para o exercício de cargo em comissão ou função de confiança deve ser aplicada em função do grau de envolvimento do responsável na fraude e da gravidade dos atos ilícitos praticados'.
45. Portanto, considerando que a pena máxima imposta poderia ser te até 5 anos, e que as empresas tiveram penas de 1 (Jotagê Engenharia e Ebisa/Engenharia) e 3 (Ceema Construções) anos, percebe-se que, baseado no grau de envolvimento das empresas e na gravidade dos atos irregulares, houve a respeito aos princípios da razoabilidade e da proporcionalidade, na medida que os atos ilícitos considerados mais graves tiveram uma penalidade superior em relação aos de gravidade de menor intensidade. 
46. Sendo assim, não merecem prosperar tais razões de justificativas.
CONCLUSÃO 
47. Em face da análise das razões recursais apresentadas, concluiu-se que:
a) não houve prescrição, os fatos irregularidades ocorreram em 2006 e o ato que ordenou as audiências se deu em 9/4/2012 (peça 9) , isto é, o prazo decenal não transcorreu. A jurisprudência desta Corte de Contas é firme no entendimento de que o prazo em questão é o estipulado no art. 205 do Código Civil, isto é, de 10 anos, tendo como prazo inicial (ad a quo) a data da ocorrência da irregularidade e final (ad quem) a data do ato que ordenar a possibilidade de contraditório;
b) a declaração de inidoneidade de licitante, prevista no art. 46 da Lei 8.443/1992, independe da existência de prejuízo ao erário ou da obtenção de vantagem indevida, bastando para a aplicação da sanção a verificação de fraude à licitação;
 c) o conjunto probatório contido nos autos, bem como as informações e documentos considerados dos TCs Processo 019.330/2009-4 e Processo 017.115/2006-3 evidenciam o dolo genérico, isto é, àquele que a vontade do agente se esgota com a prática. Há indícios vários, convergentes e concordantes que comprovam a ocorrência de fraude à licitação nos certames Concorrência 005/2006 (Itabuna/BA) e Concorrência 005/2006 (Prado/BA) ;
d) a anulação de certame licitatório não impede ao Tribunal de penalizar os responsáveis por atos irregulares afins, isto é, eventual anulação de atos ou contratos administrativos por falhas detectadas não exoneram os responsáveis de apenação; e
e) para fins de aplicação da pena de declaração de inidoneidade às empresas recorrentes houve o respeito aos princípios da razoabilidade e da proporcionalidade, na medida que foi considerado o grau de envolvimento das empresas com as irregularidades detectados e que os atos ilícitos considerados mais graves tiveram uma penalidade superior em relação aos de gravidade de menor intensidade. 
[...]
VOTO
Atendidos os requisitos de admissibilidade, previstos no art. 48 da Lei 8.443/1992 c/c arts. 285 e 286 do RI/TCU, os expedientes encaminhados pelas empresas Ceema Construções e Meio Ambiente Ltda. (peça 80) , Ebisa/Engenharia Brasileira Industria e Saneamento S/A (peça 82) e Jotagê Engenharia Comércio e Incorporações Ltda. (peça 95) devem ser conhecidos como pedidos de reexame.
2. Os presentes autos cuidam, originalmente, de representação formulada pela Secretaria de Controle Externo no Estado da Bahia (Secex/BA) , para que fossem apurados indícios de fraudes em licitações de obras promovidas por municípios daquele Estado. 
3. Nesta fase processual, as referidas empresas, ora recorrentes, se insurgem contra o Acórdão 804/2017-TCU-Plenário, que as declarou inidôneas para contratar com a Administração Pública Federal, por considerar caracterizada a ocorrência de simulação de disputas nos certames analisados. 
4. As recorrentes alegam, em resumo, (i) ter se operado a prescrição; (ii) inexistência de provas robustas para a condenação e de dolo específico; (iii) não ser possível que o Tribunal apure fatos/irregularidades distintos atinentes a procedimentos licitatórios já julgados e anulados; e (iv) inobservância dos princípios da razoabilidade e proporcionalidade na aplicação das penas de inidoneidade.
5. A Serur, após destacar que as razões recursais praticamente repisam o que foi dito em resposta à audiência das empresas, conclui pela insuficiência dos argumentos trazidos para reverter a condenação. 
6. Com razão a unidade instrutiva, porquanto é remansosa a jurisprudência desta Corte com relação aos pontos combatidos, conforme passo a discorrer. 
7. De plano já considero que não merece guarida a alegação preliminar de prescrição da pretensão punitiva, tendo em vista que se passaram menos de dez anos entre a data dos fatos, praticados em 2006, e a do ato que ordenou as audiências, expedido ainda em 2012, conforme metodologia pacificada pelo Acórdão 1441/2016-TCU-Plenário.
8. Com relação à ausência de provas, observo que o modus operandi das referidas empresas está devidamente caracterizado nos autos a partir dos elementos colacionados pela unidade técnica, tais como a linearidade nos preços de suas propostas, atos praticados por um mesmo representante para mais de uma das empresas, defeitos idênticos nas propostas de diferentes empresas, ocorridos em mais de um certame. Em virtude do tipo de irregularidade em análise e dos mecanismos de investigação que tem o TCU, fazendo uma leitura do que defendeu o Min. Benjamin Zymler no voto proferido nos autos do TC Processo 008.291/1999-3, colacionado na defesa da Ceema, não há como, spont propria, obter uma prova típica de processo penal como parecem requerer as recorrentes. 
9. Contextualizando de forma um pouco mais objetiva, trata-se de uma irregularidade apurada em um processo de controle externo, com repercussões adstritas a essa mesma esfera de decisão, com base em um poder-dever estabelecido no art. 46 da Lei Orgânica do TCU. Ora, não há como se exigir o apontamento de provas constituídas a partir de poderes próprios de autoridades judiciárias, pois, do contrário, seria letra morta o dever de punição estabelecido no mencionado dispositivo. Não haveria sentido algum em designar uma tarefa para quem não se concedessem os meios de execução, que é uma maneira simplista de tratar a chamada teoria dos poderes implícitos, há muito estudada nos ramos do Direito Público.
 10. Prosseguindo nessa análise, arremato explicitando que também não assiste razão aos recorrentes quando apregoam que haveria a necessidade de demonstração de dolo específico para o enquadramento do fato no tipo penal descrito no art. 46 da Lei 8.443/1992, que serviu de base para a condenação, qual seja, o de "fraude comprovada a licitação". 
11. Primeiramente, observo que não há nenhuma outra exigência para a subsunção do fato ao tipo mencionado. Além disso, destaco que a responsabilização nos processos de controle externo decorre da aferição objetiva de um padrão de conduta que destoa do que prescreve a lei, isto é, um chamado dolo geral, não exigindo, portanto, que se demonstre dolo específico.
12. No que diz respeito ao argumento de que o TCU estaria impedido de avaliar as condutas das empresas pela participação em certames que já teriam sido objetos de outros processos, melhor sorte não merecem as recorrentes. Um mesmo fato, no caso um mesmo procedimento administrativo, pode ter repercussões jurídicas distintas, o que não implica na identidade dos processos. Nos mencionados julgados anteriores não se apurou a conduta das referidas empresas, mas, sim, dos gestores envolvidos, o que em nada obsta a presente atuação. 
13. Para além disso, cumpre também esclarecer que o fato de os certames terem sido anulados em nada prejudica esta análise, pois que o ato fraudulento de simular competitividade em uma licitação pública, por si só, já está devidamente tipificado no art. 46 da Lei 8.443/1992. Como mencionado, a norma penal extraída do mencionado dispositivo descreve a conduta apenas como "fraude comprovada à licitação", o que está devidamente caracterizado nos presentes autos, como já discutido, não havendo reparo quanto a esse ponto.
14. Por derradeiro, também não merecem acolhida os argumentos atinentes à suposta ofensa aos princípios da razoabilidade e proporcionalidade na dosimetria da pena aplicada, pois, como bem explicou a Serur, o que se avalia para a gradação da pena é o nível de envolvimento da empresa na fraude, e não seu histórico social, como alega a recorrente. E, de fato, isso foi implementado na deliberação combatida: as empresas Jotagê Engenharia Comercio e Incorporações Ltda. e Ebisa/Engenharia Brasileira Industria e Saneamento S/A foram apenadas com pena de um ano, em reconhecimento à participação de menor importância, enquanto a Ceema Construções e Meio Ambiente Ltda. recebeu a sanção por três anos, em razão de ter sido beneficiada pelo ajuste.
Do exposto, voto por que o Tribunal adote o acórdão que ora submeto ao Plenário.
1.3. Portanto, a decisão agora embargada negou provimento aos pedidos de reexame interposto pelas embargantes.
EXAME DE ADMISSIBILIDADE
O exame de admissibilidade proposto no âmbito desta Unidade Técnica consta às peças 185-188, por meio do qual propõe conhecer dos presentes embargos, "suspendendo-se os efeitos do item 9.1 do Acórdão 428/2020-TCU-Plenário" (Lei 8.443/1992, art. 34, § 2º) .
EXAME DE MÉRITO
Delimitação do recurso
Constitui objeto da análise dos recursos em questão definir se há omissão e/ou contradição e/ou obscuridade relevantes a serem sanadas na decisão embargada (quanto à valoração empreendida pelo e. Colegiado julgador acerca da responsabilidade das embargantes e consequente reflexo nas penas que lhes foram aplicadas) e, caso haja, se eventual saneamento seria capaz de atribuir efeitos modificativos (infringentes) aos presentes embargos de declaração no que se refere às ditas penalizações.
Das omissões/contradições/obscuridades capazes de ensejar embargos de declaração
As embargantes levantam os pontos adiante sintetizados como alegadamente omissos e/ou contraditórios e/ou obscuros no Acórdão 428/2020-TCU-Plenário sob o argumento geral de que não teriam sido (claramente) apreciados pelo Tribunal (peças 176, 179 e 183) .
1.4. Primeiro ponto alegadamente omisso/contraditório/obscuro: prescrição da pretensão punitiva do TCU.
i) a embargante Ceema Construções e Meio Ambiente Ltda. alega o seguinte, em síntese:
i.1) sustenta que o acórdão embargado "fundamentou a ausência de prescrição na aplicação do art. 1º, §2º, da Lei 9.873/1999", "restando omisso em relação ao fato de que a Lei é clara ao dispor que só se aplica o prazo previsto na lei penal - art. 109 do CP, quando o 'o fato objeto da ação punitiva da Administração também constituir crime', veja que a Lei não fala em 'fato típico', mas utiliza a expressão crime"; invoca entendimento do Superior Tribunal de Justiça (STJ) no sentido de que "a pretensão punitiva da Administração Pública em relação à infração administrativa que também configura crime em tese somente se sujeita ao prazo prescricional criminal quando instaurada a respectiva ação penal"; sustenta que a prescrição teria se consumado no caso concreto em 18/11/2016;
i.2) alega ocorrência de prescrição da pretensão punitiva por parte "da Administração Pública em relação à infração administrativa que aqui se alega, tendo em vista que o fato não foi apurado como crime, sequer instaurada a respectiva ação penal, não podendo se aplicar o disposto no art. 1º, §2º, da Lei 9.873/1999";
ii) a embargante Ebisa - Engenharia Brasileira Indústria e Saneamento suscita que "essa c. Corte de Contas, para afastar a prescrição alegada pelas partes que estão sendo responsabilizadas, nega a sua submissão à Lei Especial, própria da seara do processo administrativo, para invocar a Lei Geral, o Código Civil brasileiro (Acórdão 1.441/2016) ";
iii) a embargante Jotage Engenharia Comércio e Incorporações Ltda. alega o seguinte:
iii.1) omissão relacionada ao tratamento da prescrição da pretensão punitiva no âmbito do TCU, fundada no Código Civil; alude ao julgamento do Supremo Tribunal Federal (STF) firmado no MS 32.201 (Rel. Min. ROBERTO BARROSO) , que teria adotado a prescrição quinquenal com base na Lei 9.873/1999; menciona decisões monocráticas no mesmo sentido do e. Min. MARCO AURÉLIO nos autos do MS 35.971 e do MS 35.294 e do e. Min. RICARDO LEWANDOWSKI no MS 36.054; 
iii.2) sustenta que tais precedentes não deixariam dúvidas quanto ao entendimento atual do STF sobre a matéria (submissão do poder sancionador do TCU às regras da Lei 9.873/1999) ; sustenta que, segundo as regras da referida Lei 9.873/1999, a prescrição da pretensão punitiva no caso presente (fatos de 2006) teria se consumado em 23/6/2011, momento anterior ao de sua primeira notificação pelo TCU (2012) ;
1.5. Segundo ponto alegadamente omisso/contraditório/obscuro (utilização de conjunto probatório indiciário como pressuposto para aplicação das sanções e eventuais excludentes de responsabilidade e/ou de ilicitude) :
i) a embargante Ebisa alega o seguinte, em síntese:
i.1) "resta contraditória a decisão, dessa forma, no ponto em que admite a prova indiciária, produzida pela própria Corte de Contas, justamente sob o argumento de que essa não dispõe de meios para dar à prova impugnada, maior certeza ou robustez, em flagrante violação à presunção de inocência que gozam todas as pessoas, físicas ou jurídicas e dentro das atribuições de necessária instrução processual imposta pelo legislador ao TCU";
i.2) questiona se o art. 162 do RI/TCU desoneraria a Corte "de estabelecer a efetiva comprovação da responsabilidade (dolo ou culpa) e a materialidade da infração administrativa"; alega não ser possível "estabelecer a condenação da empresa com base em uma suposta prova claudicante, tênue, sequer indiciária, ao conveniente argumento de que o Tribunal de Contas não possui instrumentos para produzir uma efetiva instrução processual"; sustenta que, se assim fosse, "não poderia ser dado o poder de julgar e aplicar sanção a quem não pode conduzir a instrução processual e produzir as provas idôneas e imparciais"; acresce que "o caráter atípico do processo administrativo, que confere o poder de julgar a quem também incube a tarefa de acusar, não retira do órgão a necessidade, pelo princípio do devido processo legal, da moralidade administrativa e da legalidade, de conduzir uma robusta e isenta instrução processual";
i.3) prossegue sugerindo que, "caso contrário, não há processo de fato e de direito, mas apenas um enfadonho rito de aspecto falacioso, sofismático, petitio principii (!) , donde a imputação se basta para provar a culpa ou o dolo do agente processado"; e que "não há fé pública para o agente público enquanto esse oficia como acusador, de tal sorte, a construção de uma fase instrutória baseada tão somente na percepção da área técnica ou do julgador do que seria 'uma conduta razoável', do que 'parece ou deixa de parecer estranho', daquilo que julga ser uma 'coincidência', não pode prevalecer para fundamentar uma decisão, notadamente da gravidade que tem uma [declaração de inidoneidade]";
i.4) aponta a seguinte omissão a ser sanada por meio dos embargos: "como a ação da empresa em praticar preço na forma do item 9.1 do edital de convocação pode ser entendido como uma medida que representa indício de ilicitude e conluio com outras empresas que, eventualmente, tenham se valido desse autorizativos do ato convocatório?"; sustenta que o Tribunal não teria enfrentado a qualificação como prova indiciária a circunstância de "as propostas comerciais teriam sido apresentadas com valores superiores ao valor orçado pelo Município"; alega que tal conclusão "não considera, efetivamente, sequer a qualidade do orçamento base, foi aduzido pela recorrente que o próprio Edital [item 9.1], expressamente admitia como válida as propostas que fossem apresentadas até o limite de [10%] acima do valor do orçamento-base"; sustenta que, "ao oferecer uma proposta 16,26% acima do valor global deduzido, a Embargante demonstrou, em verdade, que o orçamento-base estaria defasado e deveria ser revisto, mas jamais se poderia inferir a restrição da competitividade do certame, tal como afirma a [unidade técnica do TCU]"; acresce que "não faz sentido a tese da SECEX de que a proposta da Ebisa contrariou a regra editalícia propositadamente, porque se a intenção fosse dar uma aparência de legalidade à sua proposta - simulando uma concorrência inexistente - ela poderia cotar o valor acima da licitante vencedora e dentro dos patamares previstos no Edital (havia bastante margem para isso) , sem correr o risco de desclassificação e efetivamente simular uma concorrência, caso fosse essa a sua intenção"; defende que o acórdão teria sido omisso quanto ao fato de o edital induzir apresentação de propostas acima do orçamento-base (exercício regular de direito) o que, segundo alega, faria o mercado presumir estar subestimado; questiona: "se as empresas assumem conduta expressamente prevista e autorizada pelo edital, como esse fato pode ser presumido como sinal de conluio e ilicitude?"; "toda vez que o edital assim permitir, as empresas devem agir de modo diferente porque, havendo mais empresas cotando de acordo com esse permissivo, serão todas classificadas como infratoras agindo em conluio com a Administração?";
i.5) "resta contraditória a decisão, dessa forma, no ponto em que admite a prova indiciária, produzida pela própria Corte de Contas, justamente sob o argumento de que essa não dispõe de meios para dar à prova impugnada, maior certeza ou robustez, em flagrante violação à presunção de inocência que gozam todas as pessoas, físicas ou jurídicas e dentro das atribuições de necessária instrução processual imposta pelo legislador ao TCU";
i.6) invoca aplicação do art. 212, V do Código Civil; acresce ser necessário prova técnica para caracterizar a linearidade de preços e a supostas formatações idênticas das propostas e aplicação de descontos, especialmente porque impugnadas especificamente pela embargante;
i.7) "que havia outros elementos na proposta que diferenciavam uma proposta de outra, não tornando-as "idênticas", notadamente sem qualquer avanço em relação a formatações, construções de ideias, regras gramaticais, vícios de linguagem e tomando como paradigma outras planilhas produzidas pela empresa"; e que "a formação de preços segue modelos padronizados para o mais amplo atendimento a certames licitatórios de diversos órgãos e dos mais variados entes da Federação, o que justificaria não se perseguir estritamente o modelo estabelecido no edital";
i.8) invoca art. 29, § 1º, da Lei 9.784/1999 em conjunto com o RI/TCU, art. 157 e art. 162, para sustentar que caberia ao e. Relator que presidir o feito, determinar as providências no sentido da produção da prova necessária a elucidar os fatos em debate nos autos;
i.9) "quando o legislador constituinte negou ao TCU 'poderes próprios de autoridades judiciárias', não quis dar à Corte de Contas poderes maiores que aqueles 'próprios de autoridades judiciárias'; opina nos seguintes termos: "sempre com a máxima vênia, o raciocínio utilizado no r. Voto Condutor segue para legitimar um poder SUBJETIVO na PRODUÇÃO da prova - e não na sua livre apreciação - como ocorre com o Poder Judiciário";
i.10) pondera que "na seara de qualquer processo administrativo disciplinar ou punitivo, guiado pela [Lei 8.112/1990] ou pela [Lei 9.784/1999], a ampla produção de prova é instrumento garantido à Administração em defesa, também, do administrado, o que inclui oitivas, perícias técnicas etc., o que não encontra justificativa legal para não ser aplicada ao processo administrativo, de caráter sancionatório, conduzido [pelo TCU]"; e acresce que diante da impugnação específica da embargante à imputação de "linearidade de preços", "formatações idênticas das cartas propostas" e "aplicação de descontos", assim como, diante da imprestabilidade de produção de prova pericial produzida unilateralmente pela embargante que fosse aceitável como isenta, apenas seria admissível a presunção como elemento de prova produzida pela própria Corte de Contas, caso confirmada por terceiro, com nível de isenção e conhecimento técnico aceitável, para atestar as supostas "coincidências" ou "condutas não razoáveis" das empresas";
i.11) aponta a seguinte omissão a ser sanada por meio dos embargos: "considerando que a conduta da empresa Andrade Galvão Engenharia e MSE não foram reputadas irregulares, há legislação específica para regular a possibilidade de utilização de fator multiplicador pelo órgão na formação dos preços estimados e, por fim, que havia planilha referencial nos autos do processo administrativo, como pode ser equiparada conduta da embargante a uma prova indiciária de irregularidade na formação da proposta?";
i.12) alega que "duas teses foram trazidas à colação pela embargante, notadamente com destaques fáticos que impunham, com a devida vênia, a manifestação "[do TCU]"; a primeira diria respeito "aos efeitos da Lei Estadual 9.433/2005 e do Decreto 9.534, de 1/9/2005, que não apenas admitiam expressamente a possibilidade de utilização de multiplicador sobre a planilha de preços unitários apresentado pelo órgão, nominado de fator "k", mas, principalmente, exigiu a sua adoção nas licitações da Administração Pública Direta e Indireta (Regulamento Diferenciado de Compra (Lei 12.462/11) ";
i.13) acresce que o acórdão embargado também teria sido omisso "quanto a alegação de que o orçamento básico, conquanto não tenha sido disponibilizado como anexo do Edital, integrava o processo administrativo na forma planilha, com livre acesso a qualquer licitante e constituindo um documento de referência para qualquer licitante", mencionando que "omitiu-se a c. Corte de Contas quanto ao fato da existência da prova de que a empresa M.S.E, vencedora do Lote II, também assim o fez e não teve sua conduta questionada";
i.14) aponta a seguinte omissão a ser sanada por meio dos embargos: "donde reside a ilegalidade ou a vedação legal para que um único agente represente mais de uma empresa na aquisição de edital de licitação e, ainda, qual o nexo causal entre esse preposto e a suposta coordenação das empresas para viabilizar a elaboração de propostas coordenadas, a fim de fraudar o caráter competitivo do certame?";
i.15) sustenta que a decisão embargada seria omissa quanto ao ponto em que atribui conotação de conluio o fato de um empregado da empresa Ceema (Sr. Francisco Almeida Ortega) ter adquirido editais em nome das outras duas empresas implicadas: Ebisa e Jotagê; alega não haver nos presentes autos uma única prova, mesmo que indiciária, de que tenha havido qualquer comunicação entre as partes apontadas como conluiadas para fraudar o certame licitatório"; e que o próprio acórdão embargado teria reconhecido a ausência de prova (mesmo indiciária) de dolo específico; defende que "sequer há prova de dolo, seja genérico, seja específico, uma vez que as empresas estão sendo acusados de conluio sem que haja uma única prova de comunicação entre as empresas para arquitetar e executar a fraude"; invoca violação ao art. 5º, XXXIX, da Constituição Federal; alega não ter ocorrido violação ao art. 9º, II, da Lei 8.666/1993; sustenta não haver prova de formação de grupo econômico entre as empresas implicadas; alega que, por meio do Acórdão 2803/2016-TCU-Plenário, o TCU não vedaria a participação de empresas integrantes de mesmo grupo econômico, mas, no caso concreto, estaria vedando o simples fato de as empresas terem adquirido o edital por meio de um mesmo preposto, em fase anterior à competição do certame;
ii) quanto ao ponto, a embargante Ceema alude ao seguinte, em síntese:
ii.1) alega contradição "no item 25" do acórdão embargado; defende que não teria sido demonstrado dolo da embargante; sustenta que "a própria Unidade Técnica admite que os 'erros praticados' não configurariam irregularidade"; alega que, para que "possa manejar o recurso cabível, se faz necessário que o v. acórdão fundamente, de forma clara, quais as condutas dolosas praticadas [pela embargante] - individualização da conduta, contribuíram para o dano, que também deve ser identificado"; alega que "não se pode confundir presunções com indícios e tampouco indícios com provas" e que somente estas poderiam sustentar a condenação de declaração de inidoneidade; alega que os achados da fiscalização dizem respeito a meras presunções; acresce que "o Estado não pode se eximir do dever de provar sob o argumento de que não consegue realizar tal tipo de prova" e que "se há ineficácia nos meios de obtenção de provas pelo Estado, este não pode punir sob o argumento de que a lei se tornaria letra morta, entender ao contrário seria dar ao magistrado um poder irrestrito de condenar 'a qualquer custo'"; adiante acresce que o acórdão seria omisso ante a inexistência de "provas inequívocas que apontem com inegável segurança a existência dos fatos narrados - apenas presunções decorrentes de uma operação intelectual, mediante raciocínio lógico, partindo de um fato para se chegar a outro fato não provado; que teria alegado o princípio da presunção de inocência (in dubio pro reo) , "já que uma condenação exige certeza absoluta, fundada em dados objetivos indiscutíveis, que evidenciem o delito e a sua autoria, não bastando a probabilidade de que os agentes tenham (supostamente) praticados atos que evidenciem a conduta de fraude, pois, na dúvida é preferível absolver um culpado do que condenar um inocente";
ii.2) alega que o acórdão embargado teria sido omisso a respeito do Parecer do Ministério Público junto ao TCU, representado pelo e. Subprocurador-Geral Lucas Rocha Furtado, no ponto em que opinou pelo acolhimento das justificativas das atinentes à ausência de desconto;
1.6. Terceiro ponto alegadamente omisso/contraditório/obscuro: dosimetria das sanções:
i) quanto ao ponto, a embargante Ceema referencia o "item 45" do acórdão embargado, acerca da dosimetria das penas de cada empresa de acordo com o grau de envolvimento de cada uma e alega que o acórdão embargado deve ser aperfeiçoado para esclarecer o grau de envolvimento da embargante na fraude e da gravidade dos atos ilícitos praticados, sem o que "não conseguirá manejar o recurso contra tal dosimetria";
ii) a embargante Jotage argumenta o seguinte quanto ao ponto, em síntese:
ii.1) alega omissão quanto "à necessidade e adequação da sanção imposta e quanto à correta dosimetria";
ii.2) alude ao art. 20 da Lei de Introdução às Normas do Direito Brasileiro (Lindb) ; alega ser "insuficiente que a imposição da sanção esteja motivada em fundamentos genéricos, como ocorreu na proposta de encaminhamento acolhida pelo Acórdão embargado"; alude ao item 45 do Relatório e ao item 14 do Voto que integram a decisão embargada; sustenta que o acórdão embargado não teria demonstrado, "específica e concretamente, a necessidade e adequação da declaração de inidoneidade da Embargante nem, muito menos, a necessidade e adequação do prazo de 1 ano"; acresce que a fundamentação teria se valido "de postulados genéricos, como proporcionalidade e razoabilidade, mas não demonstrou em que e muito menos de que maneira estariam sendo, especificamente, adotados ou observados na hipótese peculiar da Embargante, bem como a comparar o prazo aleatoriamente fixado e imposto à Embargante com o prazo da sanção imposto a outra Ré";
ii.3) critica a condenação com base em prova indiciária;
ii.4) sustenta que o Tribunal teria desconsiderado alegados bons antecedentes da empresa no mercado da construção civil; alude ao número de um mil empregados; alega que, "sendo uma empresa majoritariamente dedicada à realização de obras públicas, a declaração de inidoneidade, mesmo que por um ano, é uma sentença de morte"; e que "acaso definitivamente confirmada esta sanção, a JOTAGÊ rapidamente deixará de poder participar de licitações e obras públicas e terá que, fatalmente, demitir a grande maioria dos seus funcionários"; o que seria socialmente danoso em qualquer época, segundo sua avaliação, tornar-se-ia "devastador em um contexto de altíssima instabilidade social, econômica e política por qual passa o Brasil e o mundo em decorrência da pandemia da COVID-19. Sentenciar uma empresa de médio porte à morte, sem prova robusta, em um contexto como este é intensificar ainda mais desarranjos econômicos e sociais";
ii.5) repisa que o acórdão embargado "deveria, para satisfazer plenamente o disposto no art. 20, parágrafo único da LINDB, indicar a metodologia utilizada para se alcançar o prazo de 1 (um) ano de inidoneidade ou, ao menos, indicar como, especificamente, esta sanção está em conformidade com a Jurisprudência do TCU"; menciona o precedente firmado por meio do Acórdão 2469/2019-TCU-Plenário (Rel. Min. BRUNO DANTAS) , onde as penas teriam sido aplicadas por um prazo de apenas um mês;
Análise
Os embargos de declaração em apreço não trazem aos autos elemento ou fundamento capaz de demonstrar omissão/contradição/obscuridade carente de saneamento e menos ainda de gerar efeito modificativo sobre o Acórdão 428/2020-TCU-Plenário.
Antes de tratar cada um dos pontos agitados nas peças recursais em análise, algumas observações revelam-se úteis para melhor compreensão do escopo que delimita a presente análise.
Inicialmente, é preciso ter em perspectiva que, no presente caso, como em incontáveis outros julgados semanalmente pelos colegiados do TCU, o e. Relator do feito reproduziu no Relatório que integra o Acórdão embargado as análises e conclusões da unidade técnica (peças 142-144) . E, por concordar Sua Excelência o Relator com os fundamentos e desfecho ali consignados, os incorporou às suas razões de decidir, com alguns acréscimos argumentativos que julgou pertinente lançar no voto, sendo ao final acompanhado pelo Plenário do TCU. Desse modo, a fundamentação que levou o e. Colegiado julgador a proferir o acórdão deve ser extraída da leitura conjunta do voto do i. Relator e da instrução da unidade técnica transcrita no Relatório (Lei 8.443, art. 1º, § 3º) . Trata-se da cognominada "fundamentação per relationem", técnica de julgamento amplamente aceita para o bem da simplificação e da eficiência da máquina pública onde tramita o feito, pois  inibe desnecessárias repetições sem prejudicar a compreensão do que decidido pelo órgão julgador, que acolhe e incorpora expressamente como razões de decidir manifestações já lançadas formalmente nos autos por outros atores cuja atuação é prevista na norma de regência do processo (Lei 8.443/1992, art. 65, art. 85, § 1º, RI/TCU, art. 69, art. 156 e v.g. Lei 9.784/1999, art. 50, § 1º) . Nesse sentido são inúmeras manifestações do Supremo Tribunal Federal (STF) , dentre as quais podem ser citados ARE 960364 AgR (Rel.  Min. DIAS TOFFOLI, 2ª Turma, DJe 18/11/2016) , ARE 1238775 AgR (Rel.  Min. LUIZ FUX, 1ª Turma, DJe 11/3/2020) , ARE 1219316 AgR (Rel.  Min. ROBERTO BARROSO, 1ª Turma, DJe 15/10/2019) . Portanto, de início anota-se que muitos dos pontos levantados pelas embargantes não se revelam omissos/contraditórios/obscuros na decisão, pois foram considerados para formação das razões de decidir do e. Relator e do Colegiado, seja diretamente no voto que guiou a decisão, seja pela concordância expressa com os fundamentos da unidade técnica (peças 142-144) e reproduzidos no Relatório que integra o Acórdão embargado, repita-se, incorporados por meio do respectivo voto do e. Relator.
De outro lado, o princípio do devido processo legal (contraditório e ampla defesa) não impõe ao órgão julgador apreciar documento por documento, alegação por alegação, linha por linha de argumentação levantados em cada momento processual pelas partes. É possível prestigiá-lo substancialmente atendo-se àqueles fundamentos mais relevantes, assim entendidos como os potencialmente capazes de influenciar o desfecho do julgamento do caso concreto, num ou noutro sentido. Logo, análises e considerações suscintas ou, eventualmente, até inexistentes por parte do órgão julgador não devem ser confundidas com omissão processualmente relevante, notadamente quanto a argumentos/elementos laterais que, mesmo se fossem tratados (linha por linha) e acolhidos, não se revelariam capazes de infringir efetivamente o convencimento formado a partir do  conjunto de atos/fatos que denunciam a (s) conduta (s) recriminada (s) . Também nesse sentido, o STF firmou a seguinte tese de repercussão geral (Tema 339) : "O art. 93, IX, da Constituição Federal exige que o acórdão ou decisão sejam fundamentados, ainda que sucintamente, sem determinar, contudo, o exame pormenorizado de cada uma das alegações ou provas. (AI 791292 QO-RG, Rel. Min. GILMAR MENDES, Repercussão Geral - DJe 12/8/2010) ". Conforme se verá adiante, as alegações relevantes (centrais) das embargantes veiculadas nos respectivos pedidos de reexame foram devidamente valoradas pelo e. Colegiado prolator da decisão, ora tendo-as rejeitado totalmente, ora tendo-lhes atribuído valor menor do que o pretendido pelas partes, cuja resultante foi a manutenção das penas aplicadas ante o contexto geral dos fatos apreciados.
Também é preciso ter claro a todo momento que os embargos de declaração não são aptos para instaurar nova rediscussão do mérito já decidido pelo órgão julgador, motivada por mera irresignação das partes com o resultado do julgamento. Sua abertura ao debate é estreitíssima, limitando-se às hipóteses legais de omissão, contradição ou obscuridade, ou, ainda, para correção de erro material (construção doutrinária e jurisprudencial) .
Nessa linha, o TCU tem prolatado reiterados precedentes enfatizando o agudo ângulo aberto pelos embargos, conforme se vê, por exemplo, nos seguintes acórdãos (enunciados da Diretoria de Jurisprudência/TCU, grifou-se) :
Embargos de declaração é um recurso de natureza peculiar, cuja fundamentação é vinculada, visto que seu objetivo é estritamente afastar possível omissão, obscuridade ou contradição de determinada deliberação. Logo, esse instrumento não deve servir como meio ilegítimo para rediscussão de mérito, o que representaria, na prática, a possibilidade de repetição de um mesmo recurso, ferindo os princípios da legalidade, da singularidade, da isonomia e da celeridade processual. (Acórdão 13960/2019-TCU-Primeira Câmara, Rel. Min. BENJAMIN ZYMLER) .
Em sede de embargos de declaração, questionamentos acerca da valoração das irregularidades que embasaram a condenação implica tentativa de rediscussão ou reexame da matéria, o que não se coaduna com a função integrativa dessa espécie recursal. (Acórdão 2818/2015-TCU-Segunda Câmara, Rel. Min. VITAL DO RÊGO) .
Embargos declaratórios não se prestam para a rediscussão do mérito nem para reavaliação dos fundamentos que conduziram à prolação do acórdão recorrido. (Acórdão 131/2015-TCU-Primeira Câmara, Rel. Min. BRUNO DANTAS) .
Aos embargos de declaração no âmbito do TCU aplica-se o seguinte: 1) não se prestam para a rediscussão do mérito nem para reavaliação dos fundamentos que conduziram à prolação do acórdão recorrido; 2) a contradição deve estar contida dentro dos termos do inteiro teor da deliberação atacada; 3) não há omissão quando a matéria é analisada na instrução da unidade técnica que consta do relatório e que integra as razões de decidir da deliberação; 4) o julgador não está obrigado a apreciar todos e cada um dos argumentos desfiados pela parte, sendo suficiente que se atenha àqueles bastantes à formação de sua convicção acerca da matéria; e 5) eventual erro de julgamento deve ser corrigido por outra via recursal própria. (Acórdão 1104/2015-TCU-Plenário, Rel. Min. BRUNO DANTAS) .
A mesma didática expressa neste último precedente mencionado (Acórdão 1104/2015-TCU-Plenário) tem sido reproduzida em numerosos outros julgamentos posteriores do TCU, dentre os quais colhem-se os Acórdão 1620/2015-TCU-Plenário (Rel. Min. BRUNO DANTAS) , 10919/2016-TCU-2ª Câmara (Rel. Min. Substituto MARCOS BEMQUERER) , 117/2018-TCU-2ª Câmara (Rel. Min. ANA ARRAES) e 731/2019-TCU-Plenário (Rel. Min. AUGUSTO NARDES) .
Tendo tais premissas como balizas, passa-se à análise das alegações veiculadas por meio dos embargos em apreço.
Quanto ao primeiro ponto alegado pelas embargantes (prescrição da pretensão punitiva por parte do TCU) não se identifica omissão, contradição ou obscuridade a ser sanada na decisão embargada. A questão foi tratada por meio de fundamentação clara e coerente [itens 10-17 e 47 da instrução desta unidade técnica à peça 142 reproduzida no relatório que integra a decisão recorrida, incorporada às razões de decidir do e. Relator, e no item 7 do próprio voto]. Convém reler para afastar dúvidas:
RELATÓRIO (transcrição da instrução da Serur à peça 142) :
[...]
10. Da prescrição
11. Com o argumento de que na fase de instrução de mérito da unidade técnica foi utilizado o prazo de 5 anos da Lei 9.873/1999 para análise da prescrição, o recorrente Ceema Construções ratifica sua convicção de prescrição da pretensão punitiva no presente caso.
12. Para a empresa, haja vista que o TCU somente tomou conhecimento dos fatos irregulares em 3/9/2007 e 20/8/2009 e que o processo só foi autuado em 2011, a prescrição teria ocorrido em 18/11/2016.
13. Análise
14. É certo que, prescrita a pretensão punitiva, não pode mais o TCU aplicar quaisquer sanções aos responsáveis, inclusive, no caso de fraude praticada por empresa licitante, a declaração de inidoneidade (art. 46 da Lei 8.443/1992) para participar de licitação na Administração Pública Federal.
15. Contudo, in casu, os fatos irregularidades ocorreram em 2006 e o ato que ordenou as audiências se deu em 9/4/2012 (peça 9) . Portanto, o prazo decenal não transcorreu. Assim, não há de se falar em prescrição da pretensão punitiva do TCU nesse processo.
16. A jurisprudência desta Corte de Contas é firme no entendimento de que o prazo em questão é o estipulado no art. 205 do Código Civil, isto é, de 10 anos, tendo como prazo inicial (ad a quo) a data da ocorrência da irregularidade e final (ad quem) a data do ato que ordenar a possibilidade de contraditório.
'A pretensão punitiva do TCU subordina-se ao prazo geral de prescrição de dez anos estipulado no art. 205 da Lei 10.406/2002 (Código Civil) , cuja contagem se inicia na data de ocorrência da irregularidade sancionada e se interrompe, uma única vez, na data do ato que ordenar a citação, a audiência ou a oitiva da parte, nos termos do art. 202, inciso I, do mesmo diploma legal.' (Acórdão 10364/2017-TCU-Segunda Câmara, de relatoria do Exm. Ministro Marcos Bemquerer) 
'A prescrição prevista na Lei 9.784/1999 não se aplica à atividade de controle externo. O instituto da prescrição nos processos do TCU obedece ao art. 37, § 5º, da Constituição Federal, no que tange ao ressarcimento do prejuízo, e ao art. 205 da Lei 10.406/2002 (Código Civil) , no que se refere à pretensão punitiva. Assim, quanto ao débito, a ação é imprescritível, e quanto à aplicação de sanções, ela prescreve em dez anos a contar da data de ocorrência das irregularidades.' (Acórdão 374/2017-TCU-Plenário, de relatoria do Exm. Ministro Bruno Dantas) 
17. Pelo exposto, entende-se pela negativa de provimento das razões recursais referentes à prescrição.
A apreciação claramente teve por fundamento o lapso decenal previsto no Código Civil, em detrimento de prazos prescricionais previstos em outras leis (p. ex. Lei 9.873/1999 ou Lei 9.784/1999 ou mesmo o Código Penal) . O entendimento se encontra firmado no âmbito do TCU por meio do paradigmático Acórdão 1441/2016-TCU-Plenário, prolatado em sede de incidente de uniformização de jurisprudência (RI/TCU, art. 91) , cujas orientações permanecem direcionando a apreciação da prescrição da pretensão punitiva nos incontáveis casos julgados pela Corte desde então. Portanto, as alegações quanto a este ponto restringem-se a mera insatisfação com o valor atribuído pelo e. órgão julgador a tais circunstâncias e a resultante daí derivada (não reconhecimento da prescrição) , o que não se mostra suficiente para acolher embargos.
A alusão a decisões proferidas em mandados de segurança do STF (uma de órgão fracionário e outras monocráticas) , além de possuírem eficácia interpartes, seria estéril para reabrir discussão via embargos de declaração tendo em vista que "a contradição deve estar contida dentro dos termos do inteiro teor da deliberação atacada", não cabendo utilizar-se de referências externas como parâmetro de tal aferição (Acórdão 1104/2015-TCU-Plenário, Rel. Min. BRUNO DANTAS, dentre muitos antes mencionados nesta instrução - parágrafos 7.3 a 7.6) .
Logo, não há, quanto ao ponto, vício a ser sanado por meio de embargos de declaração.
Quanto ao segundo ponto alegado pelas embargantes (utilização de conjunto probatório indiciário como pressuposto para aplicação das sanções e eventuais excludentes de responsabilidade e/ou de ilicitude) , igualmente não há espaço para reparo da decisão por meio de embargos de declaração. A questão, nos termos suscitados pelas embargantes por meio dos pedidos de reexame, também está devidamente abordada e adequadamente fundamentada em reiterados precedentes da Corte, referenciando, ratificando e incorporando à análise expressamente fundamentos utilizados por ocasião das análises das razões de justificativas e no que foi apurado nos processos TC-Processo 019.330/2009-4 e TC-Processo 017.115/2006-3, bem assim com o voto do e. Relator, que, repita-se, devem ser lidos em conjunto. 
Novamente mostra-se necessário reproduzir trecho do relatório que integra a decisão recorrida (transcrição da instrução desta unidade técnica à peça 142, grifou-se) :
RELATÓRIO (transcrição da instrução da Serur à peça 142) :
23. Análise
24. Relativamente à necessidade de provas robustas e de prejuízo/dano ao erário, cabe ressaltar que a jurisprudência desta Corte de Contas vem evoluindo no sentido de considerar que a declaração de inidoneidade de licitante independe da existência de prejuízo ao erário ou de obtenção de vantagem indevida, bem como que a prova indiciária, constituída por somatório de indícios que apontam na mesma direção, é suficiente para caracterizar fraude à licitação mediante conluio de licitantes. Nesse sentido estão diversos julgados, conforme excertos abaixo:
'A caracterização de fraude à licitação não está associada ao seu resultado, ou seja, ao sucesso da empreitada. Configura, em analogia ao direito penal, ilícito de mera conduta, sendo suficiente a demonstração de o fraudador ter praticado simulação para conferir vantagem para si ou para outrem.' (Acórdão 2908/2017-TCU-Plenário, de relatoria do Exmo. Ministro André de Carvalho) 
'A declaração de inidoneidade de licitante, prevista no art. 46 da Lei 8.443/1992, independe da existência de prejuízo ao erário ou da obtenção de vantagem indevida, bastando para a aplicação da sanção a verificação de fraude à licitação.' (Acórdão 1230/2017-TCU-Plenário, de relatoria da Exma. Ministra Ana Arraes) 
'A prova indiciária, constituída por somatório de indícios que apontam na mesma direção, é suficiente para caracterizar fraude à licitação mediante conluio de licitantes, devendo ser declarada a inidoneidade das empresas para licitar com a Administração Pública Federal (art. 46 da Lei 8.443/1992) .' (Acórdão 1005/2017-TCU-Plenário, de relatoria do Exm. Ministro Marcos Bemquerer) 
'Para a aplicação da pena de declaração de inidoneidade para participar de licitação na Administração Pública Federal, é irrelevante a existência de benefício comprovado às empresas, já que a lei exige apenas comprovação de fraude à licitação (art. 46 da Lei 8.443/1992) .' (Acórdão 3145/2014-TCU-Plenário, de relatoria do Exm. Ministro Marcos Bemquerer) 
'A aplicação da sanção de inidoneidade pelo TCU (art. 46 da Lei 8.443/1992) independe da caracterização do delito de falsidade na esfera criminal e segue ritos diferentes aos do processo penal. A referida penalidade possui natureza administrativa e decorre do poder-dever de fiscalização do Tribunal, que tem à sua disposição todos os meios de prova admitidos em lei e no Regimento Interno, independentemente de eventual apuração e condenação na esfera penal.' (Acórdão 2140/2014-TCU-Plenário, de relatoria do Exm. Ministro Raimundo Carrero) 
'A imputação de débito não é condição suficiente para a aplicação da sanção de inidoneidade para participar de licitação na Administração Pública Federal. A condição estabelecida no art. 46 da Lei 8.443/1992 é a constatação de fraude em procedimento licitatório.' (Acórdão 457/2014-TCU-Plenário, de relatoria do Exm. Ministro Augusto Sherman) 
'A aplicação, pelo Tribunal, da sanção de inidoneidade para participar de licitação na Administração Pública Federal (art. 46 da Lei 8.443/1992) não depende da ocorrência de dano ao erário ou frustração da licitação. Basta estar caracterizada a conduta legalmente reprovada de fraude a licitação. Não há que se comprovar ou explicitar o alcance pretendido pelos licitantes fraudadores.' (Acórdão 3617/2013-TCU-Plenário, de relatoria do Exm. Ministro José Jorge) 
'Conjunto robusto de elementos que indiquem direcionamento de licitação em favor de certa empresa, ainda que do respectivo contrato não tenha resultado dano, justifica a aplicação de multa aos gestores responsáveis e a declaração de inidoneidade da empresa favorecida pela fraude.' (Acórdão 856/2012-TCU-Plenário, de relatoria do Exm. Ministro Augusto Sherman) 
25. No tocante ao argumento de necessidade de ato intencional (animus) , é certo que a conduta dolosa é elemento subjetivo indispensável à configuração de fraude à licitação. No âmbito do Tribunal de Contas da União, ao se deparar com a necessidade de avaliação do dolo, vislumbra-se o dolo genérico, isto é, àquele que a vontade do agente se esgota com a prática, não exigindo a intenção singular ou intrínseca de, por exemplo, causar dano propriamente dito, praticamente impossível de se identificar em atos administrativos. Ou seja, in casu, bastaria então identificar atos convergentes à fraude ou à obtenção de vantagens indevidas.
26. Assim, à luz dos elementos contidos nos autos, considerando os argumentos apontados pelos recorrentes quanto aos aspectos para fundamentação da condenação, é possível concluir que as evidências contidas são suficientes para caracterizar uma conduta dolosa por parte dos licitantes, comprovando, assim, a perpetração de fraudes pela simulação de disputas nos certames Concorrência 005/2006 (Itabuna/BA) e Concorrência 005/2006 (Prado/BA) .
27. Todos os recorrentes trazem justificativas senão idênticas, similares às apresentadas como respostas às audiências realizadas quanto os aspectos considerados como atuação ilícita. Isto é, não foram trazidos argumentos novos e tampouco diferentes. Todas as análises foram feitas nos itens 43-126 do Relatório do Acórdão 804/2017-TCU-Plenário que, nesta oportunidade, serão integralmente ratificadas e assim, incorporadas a este exame.
28. Salienta-se que para o conjunto probatório foram consideradas as condutas analisadas nos TCs Processo 019.330/2009-4 e Processo 017.115/2006-3, que corroboraram com os fatos identificados no âmbito deste processo para evidenciação de fraude à licitação. Sobre esses aspectos, tem-se como oportuno a transcrição de passagem do relatório do acórdão recorrido:
'10. Como apontado pela unidade técnica, os procedimentos engendrados pelas empresas demonstram claramente o escuso interesse conjunto de simular o ambiente de disputa, para tentar validar os referidos procedimentos licitatórios eivados de vícios desde a origem.
11. As duas licitações, em 2006, envolviam recursos federais em montante superior a R$ 10 milhões, visando, entre outros objetos, à construção de unidades habitacionais, de pavimentação e de sistemas para o abastecimento de água e o esgotamento sanitário.
12. Ocorre que, em licitações dessa magnitude, não seria sequer razoável que as licitantes simplesmente aplicassem o suposto fator multiplicador uniforme em todos os itens unitários (no caso de Itabuna) ou na maioria desses itens (no caso de Prado) , ainda que, supostamente, esse procedimento fosse comum na região, deixando de perceber que um dos somatórios estava equivocado ou mesmo de apresentar qualquer desconto, seja nos preços unitários, seja no preço total.
13.  Não fosse o bastante, constata-se que o representante da empresa Ceema foi quem recebeu o edital pelas três empresas (no caso de Itabuna) ou que, de outra parte, houve a retirada do edital no mesmo dia pelas três licitantes (no caso de Prado) , além das várias 'coincidências' não explicadas satisfatoriamente na redação e na formatação das cartas propostas apresentadas pelas licitantes, evidenciando a atuação, em conluio, das três empresas para fraudar as referidas licitações, com a simulação da suposta competição (de fato inexistente) .
14. Por seu turno, em relação aos gestores responsáveis pela condução dos referidos certames, as suas condutas já foram apreciadas pelo TCU no âmbito do TC Processo 017.115/2006-3 e do TC Processo 019.330/2009-4.
15. No bojo do TC Processo 017.115/2006-3, ao tratar da Concorrência 005/2006 realizada em Itabuna/BA, foram apuradas as seguintes irregularidades: (i) ausência do devido parcelamento do objeto, que incluiu desde a construção de 560 unidades habitacionais até a pavimentação de rodovias; (ii) estabelecimento, no edital, de critérios subjetivos com vistas a aferir a qualificação dos concorrentes e solicitação de apresentação de atestado de qualificação vinculado ao programa Qualiop; (iii) inclusão, no edital, de exigência de apresentação de índices contábeis de qualificação econômico-financeira restritivos, além da exigência concomitante de capital mínimo e de prestação de garantia; e (iv) inclusão, no edital, de projeto básico deficiente e de orçamentação precária.
16. Essas irregularidades ensejaram o envio de determinação para a anulação do certame e a aplicação de multa aos respectivos gestores, nos termos do Acórdão 107/2009-TCU-Plenário, ficando ali também evidenciada indevida restrição à competitividade. Eis que, no referido caso, ficou constatado que, dentre as 11 empresas que retiraram o edital, apenas 4 lograram apresentar as suas propostas comerciais, tendo as empresas Jotagê, Ceema e Ebisa sido representadas pelo mesmo profissional.
17.  Já em relação ao TC Processo 019.330/2009-4, ao tratar da Concorrência 005/2006 realizada em Prado/BA (coincidentemente com o mesmo número da outra) , restou consignado que o Tribunal de Contas dos Municípios do Estado da Bahia (TCM/BA) havia aplicado multa ao gestor responsável em função das seguintes irregularidades: (i) ausência de publicação do resumo do edital; (ii) ausência de publicação do instrumento contratual; (iii) deficiências relacionadas com as licenças ambientais. E, nesse caso, somente as empresas Ceema, Jotagê e Ebisa participaram da suposta disputa no Lote I do referido procedimento licitatório destinado à execução de obras de pavimentação urbana e de contenção marítima.
18. Como bem anotou a unidade técnica, embora um ou outro fato, isoladamente, até pudesse não configurar irregularidade, a exemplo da ausência de descontos nas propostas oferecidas, o somatório de todas as evidências contidas nos autos comprova a perpetração de fraudes pela simulação de disputas nesses dois certames. E, nesse ponto, deve-se destacar que indícios vários e concordantes fazem prova (STF: RE 68.006-MG) , sobressaindo dos autos, assim, os devidos fundamentos para a declaração de inidoneidade das empresas licitantes, com fulcro no art. 46 da Lei nº 8.443, de 1992.' (Itens 10-18, do Relatório, Acórdão 804/2017-TCU-Plenário) 
29. Por conseguinte, pelo exposto, defende-se a negativa de provimento das razões recursais referentes à ausência de provas robustas, necessidade de dano/prejuízo ao erário e falta de demonstração do dolo (má-fé) .
[...]
VOTO
[...]
8. Com relação à ausência de provas, observo que o modus operandi das referidas empresas está devidamente caracterizado nos autos a partir dos elementos colacionados pela unidade técnica, tais como a linearidade nos preços de suas propostas, atos praticados por um mesmo representante para mais de uma das empresas, defeitos idênticos nas propostas de diferentes empresas, ocorridos em mais de um certame. Em virtude do tipo de irregularidade em análise e dos mecanismos de investigação que tem o TCU, fazendo uma leitura do que defendeu o Min. Benjamin Zymler no voto proferido nos autos do TC Processo 008.291/1999-3, colacionado na defesa da Ceema, não há como, spont propria, obter uma prova típica de processo penal como parecem requerer as recorrentes. 
9. Contextualizando de forma um pouco mais objetiva, trata-se de uma irregularidade apurada em um processo de controle externo, com repercussões adstritas a essa mesma esfera de decisão, com base em um poder-dever estabelecido no art. 46 da Lei Orgânica do TCU. Ora, não há como se exigir o apontamento de provas constituídas a partir de poderes próprios de autoridades judiciárias, pois, do contrário, seria letra morta o dever de punição estabelecido no mencionado dispositivo. Não haveria sentido algum em designar uma tarefa para quem não se concedessem os meios de execução, que é uma maneira simplista de tratar a chamada teoria dos poderes implícitos, há muito estudada nos ramos do Direito Público.
10. Prosseguindo nessa análise, arremato explicitando que também não assiste razão aos recorrentes quando apregoam que haveria a necessidade de demonstração de dolo específico para o enquadramento do fato no tipo penal descrito no art. 46 da Lei 8.443/1992, que serviu de base para a condenação, qual seja, o de "fraude comprovada a licitação". 
11. Primeiramente, observo que não há nenhuma outra exigência para a subsunção do fato ao tipo mencionado. Além disso, destaco que a responsabilização nos processos de controle externo decorre da aferição objetiva de um padrão de conduta que destoa do que prescreve a lei, isto é, um chamado dolo geral, não exigindo, portanto, que se demonstre dolo específico.
Assim, presente fundamentação essencial, fundada em linear trilha argumentativa e estando tudo em termos claros e coerentes com o caso concreto e com as conclusões e desfecho da decisão, não se identifica relevante omissão, obscuridade ou contradição a serem sanadas por meio de embargos de declaração.
Mas, na eventualidade de o Tribunal se permitir reapreciar a matéria por meio de embargos, convém anotar algumas considerações. Em contexto envolvendo fraudes a certames públicos, é razoável esperar deliberada preconcepção em acobertar ilicitudes por parte dos que tentam atuar em conluio. Por essa razão, mesmo no cauteloso juízo penal, onde a instrução probatória é redobradamente criteriosa ante as gravíssimas consequências de uma condenação, tem-se admitido a condenação com base em conjunto indiciário consistente e na aplicação das regras de experiência, exatamente como demonstrado nestes autos administrativos, conforme se vê em julgados variados de Tribunais do Poder Judiciário, incluindo-se o STF (p. ex. TRF-1ª Região, 3ª Turma: ACR 0025784-11.2010.4.01.3800, Rel. Juiz Federal JOSÉ ALEXANDRE FRANCO, e-DJF1 01/06/2018; TRF-5ª Região, 1ª Turma: Proc. 00012206720154058201, ACR - Apelação Criminal - 14959, Desembargador Federal LEONARDO RESENDE MARTINS (CONVOCADO) , Primeira Turma, DJE 9/1/2019) . Nesse sentido, valem as elucidativas percepções lançadas nos seguintes precedentes firmados em contexto de fraude em licitação pública:
PENAL E PROCESSO PENAL. AÇÃO PENAL. DILIGÊNCIAS. PERÍCIA GRAFOTÉCNICA. NÃO PRECLUSÃO. IRRELEVÂNCIA PROBATÓRIA. INDEFERIMENTO. CERCEAMENTO DE DEFESA. AUSÊNCIA. CONDENAÇÃO CRIMINAL. PROVA INDICIÁRIA ROBUSTA E COERENTE. APLICAÇÃO DE REGRAS DE EXPERIÊNCIA. CONDENAÇÃO. POSSIBILIDADE. JURISPRUDÊNCIA DO STF.  CRIME LICITATÓRIO. ART. 90 DA LEI N.º 8.666/93. PREJUÍZO AO ERÁRIO. DESNECESSIDADE. APELAÇÕES DA DEFESA. NÃO PROVIMENTO. 1. Os Apelantes, na defesa apresentada [...], haviam apontado a ausência de perícia grafotécnica [...] que atestasse a autenticidade ou não e a autoria das assinaturas de [omissis], representantes legais das empresas [omissis], constantes da licitação na modalidade convite objeto da denúncia, bem como alegaram que essas pessoas poderiam ter negado reconhecimento às suas próprias assinaturas por receio de serem alvo de mais um processo judicial, vez que já respondiam a outras ações penais na Justiça Federal. 2. Além disso, haviam formulado [...] pedido de produção de perícia técnica. [...]. 12. Ressalte-se que a jurisprudência do STF admite a condenação penal com base em prova indiciária robusta e coerente e na aplicação de regras de experiência: (HC 103118, Relator (a) :  Min. LUIZ FUX, Primeira Turma, julgado em 20/03/2012, DJe 13/4/2012) ; (HC 97781, Relator (a) :  Min. MARCO AURÉLIO, Relator (a) p/ Acórdão:  Min. LUIZ FUX, Primeira Turma, julgado em 26/11/2013, DJe 14/3/2014) . 13. No caso em exame, pela robustez e coerência do conjunto probatório indiciário acolhido na sentença apelada, não há que se falar em condenação com base em possível probabilidade nem em meras presunções ou indícios isolados, nem em desrespeito ao princípio do "in dubio pro reo". [...]. (TRF-5ª Região, PROCESSO: 00000496920154058203, ACR - Apelação Criminal - 14630, Desembargador Federal EMILIANO ZAPATA LEITÃO (CONVOCADO) , Quarta Turma, DJE 20/6/2019) .
PENAL E PROCESSUAL PENAL - ART. 96, II e III, DA LEI 8.666/93 - FRAUDE À LICITAÇÃO - INAPLICÁVEL, AO CASO, O PRINCÍPIO IN DUBIO PRO REO - PROVA INDICIÁRIA DE AUTORIA - MATERIALIDADE E AUTORIA DELITIVAS DEMONSTRADAS - FIXAÇÃO DA PENA-BASE DE MULTA NO MESMO PATAMAR DA PENA-BASE PRIVATIVA DE LIBERDADE, ESTABELECIDA, PELA SENTENÇA, NO MÍNIMO LEGAL - APELAÇÃO PARCIALMENTE PROVIDA. I - Trata-se de apelo do denunciado contra sentença que o condenou pela prática do delito previsto no art. 96, II e III, da Lei 8.666/93, [...]. II - [...]. A tese da defesa, no sentido da inocência do acusado, de fato, mostra-se inverossímil, em face dos fortes indícios que apontam em sentido diverso. III - A dúvida capaz de fazer incidir, no caso concreto, o princípio in dubio pro reo, deverá ser plausível, não se podendo acolher a aplicação de tal princípio sem que haja probabilidade real, ante as circunstâncias do caso concreto e o conjunto probatório coligido, de ocorrência da hipótese suscitada em defesa do réu. IV - A prova produzida nos autos, conquanto indiciária quanto à autoria delitiva, é suficiente para afastar qualquer outra hipótese favorável ao réu, podendo, dessa forma, à luz da jurisprudência, ser considerada hábil para fundamentar o decreto condenatório a ele imposto. Precedentes jurisprudenciais. V - [...]. (TRF-1ª Região, 3ª Turma, ACR 0033751-22.2005.4.01.3400, Desembargadora Federal ASSUSETE MAGALHÃES, e-DJF1 9/12/2011) .
Com base na mesma lógica de fundo, no âmbito administrativo o TCU construiu assentado posicionamento jurisprudencial em sentido alinhado aos precedentes judiciais citados, conforme diversos precedentes didaticamente anotados no relatório que integra a decisão embargada (parágrafo 24) . Àqueles pode-se acrescer outros tantos que demonstram a solidez e atualidade da referida linha jurisprudencial, tais como os acórdãos 823/2019 (Rel. Min. BRUNO DANTAS) e 80/2020 (Rel. Min. ANA ARRAES) , ambos do Plenário do TCU.
No caso em apreço, foi demonstrado e claramente referenciado em todas as fases deste e de outros dois processos correlatos conjunto de indícios veementes que se somaram todos congruentes no sentido de que as empresas envolvidas visaram artificialmente contornar a competição efetiva de certames licitatórios custeados com recursos transferidos pela União, cujo prejuízo ao interesse público é presumido. De outro lado, vê-se rarefeita verossimilhança das teses defensivas, fundadas essencialmente em retórica interpretação de dispositivos formais dos editais, mas desacompanhadas de prova ou mesmo indícios consistentes em sentido contrário àqueles coligidos nos autos e valorados na decisão embargada. Portanto, tendo também em conta as "regras de experiência" presentes na reconhecida expertise do TCU quanto ao ambiente ordinariamente esperado em certames licitatórios (tanto o de normalidade competitiva quanto o de conluio fraudulento) , as sanções impostas pela Corte de Contas no caso concreto em âmbito administrativo não desbordam da compreensão geralmente aceita do ordenamento jurídico, ilustrada nos precedentes do Poder Judiciário mencionados.
No mesmo campo probatório, quanto à reclamação acerca da produção de prova técnica (pericial) , também não constitui razão para acolher os embargos. Trata-se de matéria não trazida especificamente à apreciação do Colegiado julgador por meio dos pedidos de reexame julgados por meio da decisão embargada, o que levanta barreira a sua apreciação pela estreita via recursal em exame. Não obstante, por excesso de cuidado, não custaria mencionar o assentado posicionamento do TCU no sentido de que compete às partes produzir e trazer aos autos administrativos as provas de seu interesse, não cabendo ao Tribunal produzir, autorizar ou determinar providência nesse sentido (RI/TCU, art. 162) , conforme ilustram os seguintes precedentes dentre muitos (enunciados da Diretoria de Jurisprudência/TCU) :
Não cabe ao TCU determinar, a pedido do responsável, a realização de diligência, perícia ou inspeção para a obtenção de provas, uma vez que constitui obrigação da parte apresentar os elementos que entender necessários para a sua defesa. (Acórdão 2805/2017-TCU-Primeira Câmara, Rel. Min. VITAL DO RÊGO) .
O processo de controle externo, disciplinado pela Lei 8.443/1992 e pelo Regimento Interno do TCU, não prevê ao Tribunal competência para determinar a realização de perícia para a obtenção de provas. É da iniciativa do responsável trazer aos autos as provas de sua defesa, prescindindo de autorização do Tribunal para tanto. (Acórdão 2262/2015-TCU-Plenário, Rel. Min. BENJAMIN ZYMLER) .
A prova pericial, apesar de não vincular o julgador na formação de seu convencimento, tem fé pública e presunção de veracidade, podendo ser considerada pelo julgador em questões técnicas. (Acórdão 269/2016-TCU-Plenário, Rel. Min. BENJAMIN ZYMLER) .
As embargantes não se desincumbiram de comprovar o que alegam. Poderiam no longo curso processual, por exemplo, ter apresentado a aventada prova técnica particular ou mesmo valer-se da produção (antecipada) da prova no âmbito judicial (CPC, arts. 19 e 20, arts. 381 e seguintes e art. 472) , por sua conta e risco, movidas pela convicção do quanto apenas alegaram até aqui. Referidos instrumentos de prova, caso trazidos aos autos em momento processual oportuno, seriam devidamente valorados pelo Tribunal em conjunto com os demais elementos presentes. Mas a queixa das embargantes quanto ao ponto estaciona no campo das meras alegações.
Também não socorre as embargantes as teses fundadas em suposta incidência de leis estaduais acerca da aplicação de fator multiplicador à planilha de preços. Legislação estadual não rege licitações custeadas com recursos transferidos voluntariamente pela União (Lei 8.666/1993, art. 116 e art. 118) e por isso não constitui critério juridicamente vinculativo da atuação do TCU. Nessa perspectiva, vejam-se os seguintes precedentes cuja lógica é em tudo aplicável às transferências voluntárias de recursos na modalidade convênio (enunciados da Diretoria de Jurisprudência/TCU, grifou-se) :
Ao celebrarem termos de compromisso com órgãos federais, os Estados, os Municípios e o Distrito Federal abrem mão de parte de sua autonomia e passam a se submeter às normas emanadas da União que disciplinam a gestão dos recursos públicos federais, incluindo normas gerais de licitação e contratação para a Administração Pública. (Acórdão 1223/2013-TCU-Plenário, Rel. Min. BENJAMIN ZYMLER) .
Na execução de convênio, [...] a observância pelo convenente das normas publicadas pela União relativas à aquisição de bens e à contratação de serviços e obras é requisito necessário ao recebimento de transferências voluntárias [...]. (Acórdão 1137/2018-TCU-Plenário, Revisor Min. Substituto WEDER DE OLIVEIRA) .
Igualmente estéril a tese que permeia os embargos no sentido de questionar hipotética corresponsabilidade de terceiros (outras licitantes) que não integraram a relação processual até aqui ou não foram sancionadas pelo TCU. O litisconsórcio necessário se impõe apenas (i) por disposição expressa da lei ou (ii) quando a relação jurídica que vincula as partes for incindível (impossibilidade de um sujeito que dela faça parte sofrer os efeitos sem que os demais sejam atingidos) [CPC, arts. 114 e 115, II]. A Lei 8.443/1992 não previu a figura do litisconsórcio passivo necessário como precondição de validade da decisão que vier a se formar contra apenas um ou alguns dos agentes hipoteticamente passíveis responsabilização. O posicionamento do TCU por meio de variados precedentes, a exemplo dos Acórdão 842/2017-TCU-Plenário (Rel. Min. BENJAMIN ZYMLER) e 2199/2015-Plenário (Rel. Min. JOSÉ JORGE) , é no sentido de que não configura direito subjetivo do responsável a formação de litisconsórcio necessário (exigir o chamamento de outros alegados corresponsáveis) , não se reconhecendo prejuízo processual e aos interesses da parte a circunstância de ela permanecer isoladamente no polo passivo do processo. Embora forjados em processos de contas (imputação de ressarcimento ao erário) , referidos precedentes servem perfeitamente para iluminar o caso presente, com maior razão. É que a questão posta nos presentes autos (burla ao caráter competitivo de licitações) é igualmente cindível porque a relação jurídica de fundo que interessa ao controle externo (CF, art. 71 c/c Lei 8.443/1992) não se dá exclusivamente entre os próprios agentes hipoteticamente participantes da cadeia causal. Dá-se entre estes e a Administração pública (municipal) responsável pela concretização de interesse público visado pela União ao transferir-lhe recursos via convênio, cujas execuções foram intermediadas  por licitações ao fim viciadas. Logo, a eficácia da decisão (imposição de pena) estaria individualmente relacionada com a participação de cada um dos agentes hipoteticamente envolvidos nos atos/fatos inquinados (condenação/absolvição, natureza e gradação das sanções etc) , em razão de circunstâncias pessoais e fáticas diversas (participação nos atos cruciais, eventuais circunstâncias excludentes de ilicitude, de culpabilidade e atenuantes/agravantes) . 
Dito de outra forma, uma vez que o acórdão recorrido veiculou apenas matéria sancionatória, caso houvesse outros responsáveis a responder no processo, a decisão (penalizar ou não) seria individualmente mensurada para cada um sem qualquer relação de dependência - cada um responde por seus atos. Até aqui o conjunto de indícios levantado nestes autos (não apenas um ou outro aspecto isoladamente) implicaram claramente as embargantes, não outras empresas. Mas, caso o TCU entenda relevante a participação de outros agentes nos atos irregulares, poderá, de ofício ou por provocação, autuar processos autônomos para apuração de responsabilidades (Lei 8.443/1992, art. 1º, II e XVI) . Ademais, novamente, além de não isentar as respectivas parcelas de responsabilidade das embargantes para fins de sanção, a discussão acerca da hipotética apuração a esse respeito (responsabilidade de terceiros) é tema que a estreita via dos embargos de declaração não comporta. Convém, finalmente, lembrar que a empresa Andrade Galvão não foi representada no procedimento licitatório pela mesma pessoa que agiu em nome das três embargantes. Também aquela empresa apresentou proposta escoimada dos erros grosseiros vistos nas propostas das embargantes (p. ex. somatório de valores e itens com quantitativo "zerados", mas preço unitário cotado, dentre outros) .
Também merece ser refutada a tese que pretende condicionar sanções impostas pelo TCU à existência de dolo específico ou liame entre as condutas e eventual dano ao erário. A matéria foi linearmente enfrentada no relatório (parágrafos 25-29) e no voto (parágrafos 10-11) que integram a decisão embargada. Portanto, novamente não há qualquer omissão, contradição ou obscuridade, o que bastaria para rejeitar os embargos quanto ao ponto. O que as embargantes pretendem, uma vez mais, é revolver o mérito (nova apreciação) da questão já valorada pelo Tribunal, o que não é viável por meio de embargos. Por excesso de zelo, pode-se informar às embargantes que, diferentemente do processo penal ou extrapenal de índole sancionatória (p. ex. improbidade administrativa) , o processo administrativo de controle externo não pressupõe demonstração de dolo de qualquer espécie para viabilizar as sanções previstas na Lei 8.443/1992, haja vista pressuporem ilícitos de mera conduta (culpa contra o ordenamento jurídico) [p. ex. Acórdão 48/2014-TCU-Plenário, Rel. Min. BENJAMIN ZYMLER]. Também não é pressuposto para aplicação da pena prevista no art. 46 da Lei 8.443/1992 a ocorrência de dano, conforme enunciam numerosos precedentes desta Corte (p. ex. acórdãos do Plenário 1230/2017, Rel. Min. ANA ARRAES, 457/2014, Rel. Min. Substituto AUGUSTO SHERMAN e 3617/2013, Rel. Min. JOSÉ JORGE, dentre muitos outros) .
Notoriamente infundada a alegação que pretende vincular a sanção em questão ao art. 9º, II, da Lei 8.666/1993 ou a comprovação de existência de grupo econômico com base no Acórdão 2803/2016-TCU-Plenário. Primeiro porque a verificação de conluio fraudulento não está vinculada a tais circunstâncias, podendo-se efetivar por diversos meios, razão por que o legislador não os especificou como hipóteses de incidência (Lei 8.443/1992, art. 46) . Segundo, como dito em ponto anterior desta instrução, a contradição apta a ensejar apreciação por meio de embargos deve ser interna à decisão embargada, não cabendo recorrer a outras decisões como critério de aferição da hipotética falha.
Finalmente, a fase processual que resultou com a prolação da decisão embargada não contou com audiência do d. Ministério Público nestes autos, o que reforça ser também questão insuscetível de debate via embargos de declaração. Ademais, tendo em vista não ser legalmente exigida em processos de fiscalização de atos e contratos (Lei 8.443/1992, art. 81, II) , o e. Relator e o r. Colegiado julgador não estão obrigados a se pronunciar sobre a dita manifestação eventualmente colhida como peça opinativa facultativa. 
Com relação ao terceiro ponto levantado pelas embargantes (dosimetria das sanções) , igualmente não se vê margem para suprir a decisão embargada por meio dos presentes embargos de declaração. Tanto o relatório (parágrafo 45) como o voto (parágrafo 14) delineiam com clareza a razão do quantum aplicado a cada uma das embargantes: (i) um ano para as empresas que se envolveram nos atos inquinados e (ii) três anos para a embargante que foi explicitamente beneficiada como vencedora do certame viciado. Portanto, não há falha a ser sanada pela esguia porta dos embargos de declaração. Aqui, uma vez mais, as embargantes manejam o referido instrumento recursal para tentar obter terceiro julgamento de mérito, reabrindo a discussão sobre matéria já apreciada em termos claros e coerentes pelo e. Colegiado julgador. A legislação que rege o processo administrativo de controle externo conferiu margem de subjetividade ao julgador ao não explicitar critérios de majoração ou minoração a partir de determinado patamar (Lei 8.443/1992, art. 46) . Assim, o padrão de valoração da pena difere do padrão visto, por exemplo, no processo penal, onde há expressão quase matemática para balizar o julgador a fixar o quantitativo final a partir de diversas hipóteses legalmente postas (agravantes, atenuantes, majorantes, minorantes etc) . Ademais, no caso concreto não se revela desarrazoado o quantum das penas, vez que diferenciou as situações conforme o contexto de cada uma e sequer se aproximou do máximo legalmente autorizado (cinco anos) .
Por fim, elementos de índole econômica apenas alegados (não comprovados nos autos) não compõem o quadro fático autorizador da pena e/ou mitigador de sua dosagem, sob pena de condenar à completa inutilidade o dispositivo legal (art. 46 da Lei 8.443/1992) já que toda empresa cujo sustento se extrai de posições contratuais perante a Administração Pública tende a sofrer tais consequências. Embora referido argumento levantado pelas embargantes seja de natureza metaprocessual, não custaria ponderar que os profissionais qualificados (pessoas físicas) que, alegadamente perderiam vínculo de emprego com determinada empresa declarada inidônea, continuarão solicitados pelo mercado de obras de interesse do setor público porque este não diminuirá de tamanho em razão da inabilitação temporária das embargantes. De modo que referido tipo de argumento soa mais em proveito dos lucros de seus sócios, perante os quais devem responder aqueles que geriram a empresa no período, segundo as normas empresariais aplicáveis.
Portanto, vistas em conjunto ou tomadas separadamente, todas as alegações veiculadas pelas embargantes se desidratam quando confrontadas com a decisão embargada (Acórdão 428/2020-TCU-Plenário, suportado pelos fundamentos consignados nos respectivos Relatório e Voto que o integram) . As peças 176, 179 e 183 refletem mera irresignação das embargantes com o resultado do segundo julgamento de mérito (pedidos de reexame) , pretendendo instaurar um terceiro grau para apreciação de cada um dos atos/fatos relacionados às suas condutas já devidamente valoradas nestes autos, o que é inviável pela via dos embargos de declaração, conforme reiterados precedentes do TCU antes citados.
CONCLUSÃO
Das análises anteriores, ante os elementos constantes destes autos, o contexto normativo e as diretrizes jurisprudenciais aplicáveis ao caso, conclui-se não haver omissão e/ou contradição e/ou obscuridade relevantes a serem sanadas na decisão embargada (quanto à valoração empreendida pelo e. Colegiado julgador acerca das responsabilidades das embargantes) capazes de atribuir efeitos modificativos (infringentes) aos presentes embargos de declaração no que se refere às penas aplicadas.
PROPOSTA DE ENCAMINHAMENTO
Ante o exposto, com fundamento no art. 34, da Lei 8.443/1992, submetem-se os autos às instâncias subsequentes, com a seguinte proposta de encaminhamento:
	a) conhecer dos embargos de declaração opostos por por Ceema Construções e Meio Ambiente Ltda. (CNPJ 00.610.079/0001-72) , Ebisa/Engenharia Brasileira Indústria e Saneamento S/A (CNPJ 15.137.680/0001-67) e Jotage Engenharia Comércio e Incorporações Ltda. (CNPJ 14.828.958/0001-80) por meio das peças 176, 179 e 183 e, no mérito, rejeitá-los;
	b) indeferir os pedidos formulados por meio dos embargos de declaração em apreço (peças 176, 179 e 183) ;
            c) dar conhecimento da deliberação que vier a ser proferida às embargantes e aos órgãos/entidades interessados, ressaltando-se que o relatório e o voto que a acompanharem podem ser consultados no endereço www.tcu.gov.br/acordaos, no dia seguinte ao de sua oficialização.
            É o Relatório.

João Felipe Cunha Pereira (OAB/RJ 131.197), Vanessa Reis Sampaio de Aquino (OAB/DF 37.259), Vitor Moreno Soliano Pereira (OAB/BA 35.320) e outros (procurações e substabelecimentos às peças 56, 57, 59, 103, 178 e 182)

Subprocurador-Geral Lucas Rocha Furtado

REPRESENTAÇÃO. INDÍCIOS DE IRREGULARIDADES EM LICITAÇÕES PÚBLICAS CUSTEADAS COM RECURSOS TRANSFERIDOS PELA UNIÃO A MUNICÍPIOS. PENA DE DECLARAÇÃO DE INIDONEIDADE DE EMPRESAS PARA PARTICIPAREM DE LICITAÇÕES NO ÂMBITO DA ADMINISTRAÇÃO FEDERAL OU CUSTEADAS COM RECURSOS DE ORIGEM FEDERAL (LEI 8.443/1992, ART. 46). PEDIDOS DE REEXAME. CONHECIMENTO. ELEMENTOS INSUFICIENTES PARA AFASTAR AS SANÇÕES APLICADAS ÀS EMBARGANTES. EMBARGOS DE DECLARAÇÃO. AUSÊNCIA DE OMISSÃO E/ OU CONTRADIÇÃO E/OU OBSCURIDADE ALEGADAS. ELEMENTOS NOVOS NÃO SUSCITADOS NA FASE PROCESSUAL QUE PRECEDEU A DECISÃO RECORRIDA E ESTÉREIS QUANTO AO MÉRITO. MERO INCONFORMISMO COM O RESULTADO DO JULGAMENTO. ARGUMENTOS FOMENTAM APENAS TENTATIVA DE REDISCUTIR O MÉRITO APRECIADO PELO E. COLEGIADO JULGADOR. INVIABILIDADE VIA EMBARGOS DE DECLARAÇÃO. INSUFICIÊNCIA DAS MATÉRIAS INVOCADAS PARA IMPOR EFEITOS MODIFICATIVOS À DECISÃO EMBARGADA. CONHECIMENTO. REJEIÇÃO. 1.Os Embargos de Declaração se prestam a corrigir omissão, contradição ou obscuridade, não sendo adequados para a discussão de questões de mérito já devidamente apreciadas no acórdão embargado. 2. A ausência de omissão, contradição ou obscuridade no acórdão embargado enseja a rejeição dos Embargos de Declaração opostos. 3. Admite-se embargos declaratórios com efeitos infringentes do julgado como medida excepcional, apenas justificada quando manifesto o equívoco da decisão embargada, nos casos de nulidade absoluta ou de erro material.

REPRESENTAÇÃO (REPR)

Secretaria de Recursos (Serur)

Registro que atuo nos presentes autos por força do art. 152 do Regimento Interno do TCU (RI/TCU) .
2.	Inicialmente, os embargos de declaração merecem ser conhecidos por estarem preenchidos os requisitos de admissibilidade aplicáveis à espécie.
3.	Trata-se de embargos de declaração opostos pelas empresas Ceema Construções e Meio Ambiente Ltda., Ebisa/Engenharia Brasileira Indústria e Saneamento S/A e Jotage Engenharia Comércio e Incorporações Ltda. contra os termos do Acórdão 428/2020-TCU-Plenário (Relator Ministro José Múcio Monteiro) , prolatado na sessão de 4/3/2020.
4.	Na decisão atacada, foi negado provimento aos pedidos de reexame interpostos pelas três empresas contra o teor do Acórdão 804/2017-TCU-Plenário (relator Ministro André Luís de Carvalho) , prolatado nos autos de representação, no qual o colegiado desta Corte de Contas rejeitou as razões de justificativa apresentadas pelas ora embargantes. Naquela oportunidade, o Pleno declarou a inidoneidade dessas sociedades empresárias para participarem de licitações no âmbito da administração pública federal, por um período de um ano no caso da Jotage e da Ebisa, e de três anos no caso da Ceema.
5.	Motivou essa declaração de inidoneidade a participação dessas empresas em fraudes em licitações de obras executadas com recursos federais repassados pela União em municípios do Estado da Bahia.
6.	Irresignadas com a decisão deste Tribunal, cada empresa, de maneira distinta, opôs embargos para alegar omissão, contradição ou obscuridade no acórdão guerreado, repisando os mesmos questionamentos aduzidos nos pedidos de reexame supracitados quanto à: a) prescrição da pretensão punitiva do TCU; b) utilização de conjunto probatório indiciário como pressuposto para aplicação das sanções e eventuais excludentes de responsabilidade e/ou de ilicitude; c) dosimetria das sanções aplicadas.
7.	Eis o trecho do voto condutor do Acórdão 428/2020-TCU-Plenário em que o relator acolhe as análises e conclusões da Secretaria de Recursos, adotando-as como suas razões de decidir, e expõe de maneira cabal a sua convicção:
 
"[...]7. De plano já considero que não merece guarida a alegação preliminar de prescrição da pretensão punitiva, tendo em vista que se passaram menos de dez anos entre a data dos fatos, praticados em 2006, e a do ato que ordenou as audiências, expedido ainda em 2012, conforme metodologia pacificada pelo Acórdão 1441/2016-TCU-Plenário.
8. Com relação à ausência de provas, observo que o modus operandi das referidas empresas está devidamente caracterizado nos autos a partir dos elementos colacionados pela unidade técnica, tais como a linearidade nos preços de suas propostas, atos praticados por um mesmo representante para mais de uma das empresas, defeitos idênticos nas propostas de diferentes empresas, ocorridos em mais de um certame. Em virtude do tipo de irregularidade em análise e dos mecanismos de investigação que tem o TCU, fazendo uma leitura do que defendeu o Min. Benjamin Zymler no voto proferido nos autos do TC Processo 008.291/1999-3, colacionado na defesa da Ceema, não há como, spont propria, obter uma prova típica de processo penal como parecem requerer as recorrentes. 
9. Contextualizando de forma um pouco mais objetiva, trata-se de uma irregularidade apurada em um processo de controle externo, com repercussões adstritas a essa mesma esfera de decisão, com base em um poder-dever estabelecido no art. 46 da Lei Orgânica do TCU. Ora, não há como se exigir o apontamento de provas constituídas a partir de poderes próprios de autoridades judiciárias, pois, do contrário, seria letra morta o dever de punição estabelecido no mencionado dispositivo. Não haveria sentido algum em designar uma tarefa para quem não se concedessem os meios de execução, que é uma maneira simplista de tratar a chamada teoria dos poderes implícitos, há muito estudada nos ramos do Direito Público.
 10. Prosseguindo nessa análise, arremato explicitando que também não assiste razão aos recorrentes quando apregoam que haveria a necessidade de demonstração de dolo específico para o enquadramento do fato no tipo penal descrito no art. 46 da Lei 8.443/1992, que serviu de base para a condenação, qual seja, o de "fraude comprovada a licitação". 
11. Primeiramente, observo que não há nenhuma outra exigência para a subsunção do fato ao tipo mencionado. Além disso, destaco que a responsabilização nos processos de controle externo decorre da aferição objetiva de um padrão de conduta que destoa do que prescreve a lei, isto é, um chamado dolo geral, não exigindo, portanto, que se demonstre dolo específico.
12. No que diz respeito ao argumento de que o TCU estaria impedido de avaliar as condutas das empresas pela participação em certames que já teriam sido objetos de outros processos, melhor sorte não merecem as recorrentes. Um mesmo fato, no caso um mesmo procedimento administrativo, pode ter repercussões jurídicas distintas, o que não implica na identidade dos processos. Nos mencionados julgados anteriores não se apurou a conduta das referidas empresas, mas, sim, dos gestores envolvidos, o que em nada obsta a presente atuação. 
13. Para além disso, cumpre também esclarecer que o fato de os certames terem sido anulados em nada prejudica esta análise, pois que o ato fraudulento de simular competitividade em uma licitação pública, por si só, já está devidamente tipificado no art. 46 da Lei 8.443/1992. Como mencionado, a norma penal extraída do mencionado dispositivo descreve a conduta apenas como "fraude comprovada à licitação", o que está devidamente caracterizado nos presentes autos, como já discutido, não havendo reparo quanto a esse ponto.
14. Por derradeiro, também não merecem acolhida os argumentos atinentes à suposta ofensa aos princípios da razoabilidade e proporcionalidade na dosimetria da pena aplicada, pois, como bem explicou a Serur, o que se avalia para a gradação da pena é o nível de envolvimento da empresa na fraude, e não seu histórico social, como alega a recorrente. E, de fato, isso foi implementado na deliberação combatida: as empresas Jotagê Engenharia Comercio e Incorporações Ltda. e Ebisa/Engenharia Brasileira Industria e Saneamento S/A foram apenadas com pena de um ano, em reconhecimento à participação de menor importância, enquanto a Ceema Construções e Meio Ambiente Ltda. recebeu a sanção por três anos, em razão de ter sido beneficiada pelo ajuste. [...]"
8.        Rememoro, por oportuno, que os embargos de declaração se prestam a corrigir omissão, contradição ou obscuridade, não sendo a espécie recursal adequada para a discussão de questões de mérito já devidamente apreciadas pelo acórdão embargado.
9.       No caso vertente, os embargantes explicitaram sua insatisfação com o mencionado decisum sem, contudo, apresentar fato que pudesse indicar equívoco da decisão embargada, nulidade absoluta ou erro material, sendo que a presença de um desses requisitos poderia justificar, como medida excepcional, a aplicação de efeitos infringentes aos embargos declaratórios em apreço.
10.	Assim, não se verifica qualquer omissão, contradição ou obscuridade no acórdão vergastado, restando, in casu, evidenciada a intenção das embargantes de rediscutir o mérito de questões examinadas com a profundidade requerida na decisão guerreada, motivo pelo qual os presentes embargos devem ser rejeitados.
             Em face do exposto, acolho as análises e conclusões da Serur, endossadas pelo MPTCU e com os ajustes de forma que entendo pertinentes, e Voto por que seja adotado o Acórdão que ora submeto ao escrutínio deste Colegiado.
TCU, Sala das Sessões Ministro Luciano Brandão Alves de Souza, em 17 de março de 2021.
RAIMUNDO CARREIRO 
Relator